---
title: "Open science FS26"
author: "Marcel Miché"
date: "`r Sys.Date()`"
bibliography: osfs26.bib
output:
  github_document:
      toc: true
      toc_depth: 3
---

```{r setup, include=FALSE}
knitr::opts_chunk$set(echo = TRUE)
# https://posit.co/blog/r-markdown-tips-tricks-4-looks-better-works-better/
knitr::knit_hooks$set(optipng = knitr::hook_optipng)
```

# Misstrauen, Skepsis

Gebe niemals die Kontrolle ab, an von anderen Menschen oder von dir selbst aufgestellte Regeln. Das heisst, dass Misstrauen wesentlich besser ist als Vertrauen, im Rahmen von Regelsammlungen, z.B. Checklisten, weil **Misstrauen** Wachsamkeit fördert (und fordert), während Vertrauen erschreckend häufig Unachtsamkeit fördert (nicht zwingend fordert).

Nachdem dies nun geschrieben ist, sei betont, dass Checklisten und Regelsammlungen dann sehr gut sein können, wenn man mit ihrer Hilfe ein bewusstes sowie gut begründetes Ziel verfolgt, das von einer gesunden Portion Misstrauen begleitet wird.

## Was ist das hier?

Eine während des FS26 produzierte Sammlung von hoffentlich relevanten Hinweisen als auch konkreten Anleitungen, zu Umsetzungsmöglichkeiten von [open science](https://poldrack.github.io/psych-open-science-guide/README.html). Open science macht hauptsächlich dann Sinn, wenn Personen keine (Existenz-)Angst zu haben brauchen, wenn sie öffentlich zeigen (= dokumentieren), was sie aus welchem Grund, auf welche Weise und zu welchem Zweck in die Tat umgesetzt haben. Zugleich will sich selbstverständlich niemand öffentlich lächerlich machen. Genau diesem Zweck sollen alle Inhalte dieses Dokuments dienen, denn die dumpfe, latente Angst, sich lächerlich zu machen, scheint meist daher zu kommen, dass man sich nicht sicher genug ist, ob man den Kern einer Sache, z.B. eines statistischen Werkzeugs, ausreichend gut verstanden hat, um mit dessen Hilfe etwas öffentlich in die Tat umzusetzen.

### Transparenz

Transparenz ist **das** Synonym schlechthin für open science. Beginnen wir also mit dem Dokumenttyp dieses [markdown](https://www.markdownguide.org/) Dokuments. Es wurde mittels [rmarkdown](https://rmarkdown.rstudio.com/index.html) produziert ([weitere rmarkdown Quelle](https://yihui.org/rmarkdown/)). Wie bei jedem Dokumenttyp, stellt sich auch hier die Frage nach dem Ziel, d.h. was soll in welcher Form und auf welchem Weg an wen gelangen, und weshalb?

**Was?** Informationen unterschiedlicher Art, z.B. Weblinks, Text, Codebeispiele, Graphiken.

**In welcher Form?** Nach keinen rigiden Vorgaben sowie unmittelbar, d.h. Weblinks zum Anklicken, Text zum Lesen, Codebeispiele entweder mit Ergebnis-Output oder ohne, jedenfalls zum Kopieren und ins eigene R-Skript Einfügen, Graphiken zum Betrachten.

**Auf welchem Weg?** Online (GitHub) und uneingeschränkt frei zugänglich.

**An wen?** In erster Linie an Studierende dieses open science Seminars, zudem aber auch an jede Person, der der Weblink weitergeleitet wird.

**Weshalb?** Sammlung relevanter open science Hinweise als auch konkrete technische Anleitungen, z.B. zur öffentlichen Bereitstellung des Analysecodes.

### Orientierung, Kompass

Wer verstehen will, braucht Orientierung. Beides geht optimal mit Einfachheit, entweder als erstem Schritt oder sobald man anfängt, den Wald vor lauter Bäumen nicht mehr zu sehen.

```{r chunk1, echo=FALSE, message=FALSE, fig.cap="Maximal einfache Darstellung einer Schwierigkeit und deren (teilweiser) Lösung bzw. Behebung."}
library(magick)
img <- magick::image_read("osfs26_files/figure-gfm/GrundprinzipForschung.svg")
magick::image_trim(img)
```

Obige Graphik kann ähnlich wie ein Kompass verwendet werden. Jede/r Wissenschaftler/in beschäftigt sich in einem gegebenen Augenblick ausschliesslich mit <ins>einer</ins> **S**chwierigkeit, d.h. etwas das er/sie (noch) nicht versteht. Beim **W**arum versucht man, mögliche Erklärungsfaktoren für die **S**chwierigkeit zu finden. Beim **D**arum prüft man empirisch, ob ein identifizierter Erklärungsfaktor die **S** tatsächlich (teilweise) produziert (wenn es ein RF ist) oder verhindert (wenn es ein PF ist). Zuletzt versucht man den Erklärungsfaktor so gut es geht zu eliminieren (wenn es ein RF ist) oder zu stärken (wenn es ein PF ist), wodurch im besten, nämlich in einem monokausalen, Fall die **S** künftig ausbleibt (KS), wenigstens aber geringer als zuvor ausgeprägt ist (GS).

**Kleines Beispiel**: Sollte es ein RF für geringes psychologisches Wohlbefinden (pW) sein, dass man Diskriminierungserfahrungen macht, dann sagt man damit lediglich, dass man vermutet, dass diskriminierte Personen weniger pW aufweisen, verglichen mit Personen ohne jenen RF. Man erwartet somit einen **Unterschied** in pW, **in Abhängigkeit vom** vermuteten RF (der entweder vorhanden oder eben nicht vorhanden ist). Somit richtet sich jede Forschungsfrage gezwungenermassen immer danach, ob ein **bedingter Unterschied** vorliegt oder nicht. Bei einem vermuteten PF dreht sich lediglich die Richtung des erwarteten Unterschiedes um, im Gegensatz zu einem vermuteten RF.

**Notiz**: Ich bin zufällig auf ein aktuelles Paper gestossen [@krieger2026psychological], das etwas sehr ähnliches untersucht hat, nämlich Zusammenhänge zwischen verschiedenen Diskriminierungserfahrungen, z.B. Sexismus, und psychologischem Distress.

### Checklisten, Regelsammlungen

Im Seminar zu open science (Bereich: empirische Psychologie) geht es - aufgrund der quasi-Gleichsetzung von empirisch und datengestützt - um das Planen, Durchführen und Analysieren von messbaren Konstrukten bzw. deren vermuteter Zusammenhänge.

In der empirischen Psychologie ist mit Zusammenhang fast immer ein linearer Zusammenhang gemeint. Ein **linearer Zusammenhang** ist immer nur dann vorhanden, wenn ein **bedingter Unterschied** in den Daten vorhanden ist. Dies ist am einfachsten an einem sogenannten Scatterplot demonstriert, wobei hier ein positiver Zusammenhang gezeigt wird.

```{r chunk2, echo=TRUE, eval=TRUE, fig.width=5, fig.height=5, message=FALSE, fig.cap="Scatterplot und slope aus der einfachen linearen Regression."}
library(correlatio)
library(ggplot2)
set.seed(1) # set.seed to ensure reproducibility
# Simulate two continuous variables x1 and x2
dat <- correlatio::simcor(obs=40, rhos=.7)[[1]]
# Scatterplot and slope of the linear model (lm)
ggplot(data=dat, aes(x=x1, y=x2)) +
    geom_point() +
    geom_smooth(method="lm", se=FALSE)
```

Man sieht, wenn man x1 von links nach rechts abläuft, dass man dann tendenziell auf höhere x2 Werte stösst (Englisch: slope = rise over run). Anders gesagt, es macht einen Unterschied auf Ebene x2, ob man auf Ebene x1 zwischen -2 und 0 liegt oder ob man x1-Werte grösser als 0 hat. Ein linearer Zusammenhang ist somit die Verallgemeinerung des Konzepts Unterschied, den man gewöhnlich nur mit einer Gruppenzugehörigkeit verbindet, z.B. die Experimentalgruppe habe durchschnittlich höhere Werte als die Kontrollgruppe. Ein **Unterschied** wird in der Statistik häufig als **Effekt** bezeichnet (Vorsicht vor Kausalitätsillusionen!). Der vermutete **Effekt** bezieht sich dabei immer auf die sogenannten **Erwartungswerte**, die auf theoretischer Populationsebene existieren (laut Theorie). Die konkrete Schätzung geschieht jedoch anhand von **Mittelwerten** einer konkreten Stichprobe, die aus der Zielpopulation stammen soll.

### emmeans und marginaleffects

Vor diesem Hintergrund, d.h. der bewussten und gut begründeten Analyse des Zusammenhangs gemessener psychologischer Konstrukte, empfehle ich das R Paket [emmeans](https://rvlenth.github.io/emmeans/). Insbesondere empfehle ich, dass der Text unterhalb der Überschrift ['Tidyness can be dangerous'](https://rvlenth.github.io/emmeans/#tidiness-can-be-dangerous) so oft gelesen wird, bis er in Mark und Bein übergegangen ist. Eine von emmeans unabhängige, jedoch ähnliche Absicht steckt hinter der Onlinequelle [marginaleffects](https://marginaleffects.com/).
<!-- Auch hier stösst man auf der Titelseite auf ähnliche Hinweise wie bei emmeans, nämlich dass allem Anschein nach viele Forscher/innen (nicht nur Psycholog/innen) in der Vergangenheit und Gegenwart ihr Verständnis komplexer statistischer Modelle sehr häufig überschätzt haben. Mit anderen Worten, sie haben sich auffällig häufig gegen das [Misstrauen](#Misstrauen), d.h. für das Vertrauen entschieden, z.B. in beliebte, doch leider lückenhafte Fachbücher und in 'anwenderfreundliche' Software, die bei genauem Hinsehen eher als anwenderfeindlich gelten sollte. Grund: Diese Software verletzt den Grundsatz 'Hilfe zur Selbsthilfe', d.h. diese Software suggeriert, dass sie, d.h. die Softwarefirmen, den Forscher/innen mühsame (Denk-)Arbeit abnehmen kann, worauf leider die grosse Mehrzahl aller Forscher/innen seither eingestiegen ist. Der Grad an vertrauensvoller Naivität ist hierbei maximal. Die Quittung ist, dass Softwarefirmen zwar viele zufriedene 'Kund/innen' haben, die jedoch leider Forschung betreiben, die viel zu wünschen übrig lässt [@park2023papers]. Beispiele gibt es zu viele um sie hier alle aufzuzählen, deshalb seien stellvertretend nur drei Beispiele genannt:

1. Der hybride p-Wert. Eine Mischung aus dem p-Wert von Fisher und von Neyman-Pearson, die über kein wissenschaftliches Fundament verfügt [@goodman1993p]!
2. Die völlig einseitige sowie fehlerhafte Anwendung der frequentistischen Inferenzstatistik, die Denkfaulheit fördert, weil sie suggeriert, dass der Forschungsprozess fast vollständig mechanisch (objektiv) abläuft [@nuzzo2014scientific], dass dies sogar gut so sei, weil 'subjektive' Einschätzungen den wissenschaftlichen Erfolg gefährden, was blödsinnig erscheint, es sei denn, man hat sich vollkommen dem Positivismus verschrieben [@park2020positivism].
3. Korrektur für multiples Testen [@greenland2019multiple; @hooper2025adjust]. Die Menge sowie die Titel der Publikationen zu diesem Thema zeigen an, dass eine grosse Mehrheit an Forscher/innen allem Anschein nach sich nicht mit 'subjektiven' Überlegungen hierzu aufhält. Dies zeigt eine beträchtliche Unsicherheit an. -->

## Estimated marginal means

Die 'population marginal means' wurden von @searle1980population als Alternative zu den oberflächlichen least squares means vorgeschlagen. Das heisst lediglich, dass ein etwas genaueres, zugleich also ein etwas längeres bzw. intensiveres Hinsehen auf die Ergebnisse einer empirischen Datenanalyse vorgeschlagen wurde. Um einigermassen nachvollziehen zu können, warum diese doch scheinbar so selbstverständliche Angelegenheit (genau(er) hinzusehen) als 'Alternativvorschlag' bezeichnet wird, der ausgerechnet an Forscher/innen gerichtet war bzw. ist, braucht es Hintergrundwissen zu Forschungsparadigmen [@pandey2025research]. Die Tatsache, dass sehr viele, leider vor allem Nachwuchsforscher/innen, so gut wie nichts zu Forschungsparadigmen wissen, zeigt überdeutlich den Trend in der 'modernen' Forschung an. Es muss in erster Linie der äusserliche Schein gewahrt werden, obwohl nichts anderes so unwissenschaftlich ist. Der eigentliche Kern der Wissenschaft besteht doch gerade darin, den äusserlichen Schein durch genaue(re)s Hinsehen zu durchbrechen.

### Forschungsparadigmen - Exkurs

Das in der empirischen, mit Sicherheit in der klinischen, Psychologie weiterhin dominante Forschungsparadigma ist der Positivismus [@park2020positivism], genau genommen ist es der Post-Positivismus [@pandey2025research]. Das deutlichste Merkmal dieses Paradigmas liegt in der Verachtung der subjektiven Urteilsfähigkeit (SU) des Individuums. Das lässt sich u.a. leicht an der extremen Betonung der Objektivität erkennen, z.B. die strikte Regel, dass der/die Experimentator/in möglichst keinerlei Kontakt mit den Versuchspersonen, vor oder während des Experiments, haben sollte. Daran ist tatsächlich nichts auszusetzen. Es ist hingegen sehr viel daran auszusetzen, dass das gesamte Regelwerk des Post-Positivismus durch jene Verachtung der SU sehr viel dazu beigetragen hat, so zu tun, als könnten empirische Analysen, d.h. statistische Datenauswertung, ebenfalls ohne SU auskommen. Es wurde und wird so getan, als könne man, genau wie bei einer Maschine, ein und dieselbe Prozedur so oft man will wiederholen, und müsse einfach nur jedes Mal notieren, was man objektiv(!) beobachtet hat. Das ist die Kernidee des Frequentismus bzw. der frequentistischen Inferenzstatistik. Die Verachtung der SU geht so weit, dass man wie selbstverständlich davon ausgeht, dass ein Individuum, z.B. du, niemals ernsthaft auf den Gedanken kommen könnte, darüber nachzudenken inwiefern jene frequentistische Kernidee der Realität nah oder fern steht, geschweige denn, dass jenes Individuum zum subjektiven Urteil kommen könnte, dass jene Kernidee viel zu extrem und deshalb zu relativieren sei.

Da die Verachtung der SU und einige offensichtliche Widersprüchlichkeiten im (Post-)Positivismus nicht nach dem Geschmack mancher Menschen sind, gibt es andere Forschungsparadigmen, die die SU des Menschen wertschätzen. Das heisst nicht, dass sich diese anderen Paradigmen unklar darüber wären, dass die SU fehleranfällig ist. Es heisst lediglich, dass diese Paradigmen, z.B. der Pragmatismus [@casler2025pragmatism], die SU nicht vollumfänglich verachten, um sie komplett von der Bildfläche zu entfernen.

Nebenbei erwähnt: Das Regelwerk des (Post-)Positivismus hat weiterhin den überaus hässlichen Vorteil (aus meiner Sicht jedoch Nachteil), dass Studierenden während der universitären 'Ausbildung' suggeriert werden kann, dass grösstenteils der Käse gegessen ist, d.h. dass es die Aufgabe der Studierenden lediglich sei, sich zu gut funktionierenden Zahnrädern (innerhalb einer gut etablierten, exzellenten Forschungsmaschinerie) formen zu lassen. Zu dieser mechanischen Weltsicht, aus der das positivistische Regelwerk stammt, passt es sehr gut, multiple-choice Klausuren als fast ausschliessliches Prüfungswerkzeug zu verwenden, denn es bestätigt und verstärkt das SU-verachtende Forschungsparadigma. Studierende werden somit als standardisierte Behälter behandelt, die mit standardisierten Forschungsinformationen befüllt werden müssen, nicht unähnlich eines Fliessbandes in einer Fabrik.

**Fazit**: Ein Forschungsparadigma ist nichts geringeres als eine Weltsicht, aus der sich alle Details täglichen Denkens, Fühlens und Handelns ableiten. Es ist somit sehr empfehlenswert, sich selbst bewusst zu machen, in welchem Paradigma man sich gegenwärtig aufhält [@pretorius2024demystifying] und ob man diesem Aufenthalt dann bewusst zustimmt, ihn unter Umständen verlängert, oder ob man ihn zugunsten eines anderen Paradigmas abzubrechen versucht.

**Exkurs Ende**

Schauen wir uns einmal ein Beispiel zu 'population marginal means' an (geläufiger bekannt als 'marginal effects').

```{r chunk3, echo=TRUE, eval=TRUE}
# Simulation von 10, 15 und 13 Werten auf 3 Gruppen verteilt.
set.seed(5)
vals1 <- rnorm(n=10, mean=3)
set.seed(4)
vals2 <- rnorm(n=15, mean=3.5)
set.seed(49)
vals3 <- rnorm(n=13, mean=4)
df <- data.frame(
    # Weise group den Typ 'factor' zu (kategoriale Variable).
    group=factor(rep(1:3, times=c(10, 15, 13))),
    vals=c(vals1, vals2, vals3)
)
# Mittelwerte der drei Gruppen
c(mean(vals1), mean(vals2), mean(vals3))
mod <- lm(vals ~ group, data=df)
coefficients(summary(mod))
# Plot
ggplot(df) +
    aes(x = group, y = vals) +
    geom_point(shape = 1)
```

Da der Prädiktor hier kategorial ist, erhalten wir in der Standardausgabe die Unterschiede zwischen group2 und group1 (1.020) und zwischen group3 und group1 (.757). Wenn nichts spezifiziert wird, nimmt R die unterste Kategorie (hier group1) als Referenz (siehe Intercept = Mittelwert von group1).

Mit dem 'emmeans' Paket lassen sich sehr viele genauere Einblicke in das Analyseresultat gewinnen. Zu den einfachsten Einblicken gehören die paarweisen [Kontraste](https://cloud.r-project.org/web/packages/emmeans/vignettes/comparisons.html) zwischen den drei Gruppen (group als kategoriale Variable).

```{r chunk4, echo=TRUE, eval=TRUE, message=FALSE}
library(emmeans)
# ctrs: contrasts
ctrs <- emmeans::emmeans(mod, specs = "group")
pairs(ctrs)
```

Der Vergleich der beiden Ergebnisausgaben zeigt die zwei bereits bekannten **Unterschiede** zwischen group1 und group2 sowie zwischen group1 und group3, aber eben zusätzlich den **Unterschied** zwischen group2 und group3. Zudem wird automatisch eine Korrektur für multiples Testen gemäss Tukey durchgeführt. Wenn man keine Korrektur möchte [@hooper2025adjust], dann muss man in der emmeans Funktion das Argument adjust auf 'none' setzen. Es lassen sich etliche Dinge spezifizieren als auch visualisieren.

```{r chunk5, echo=TRUE, eval=TRUE, fig.width=5, fig.height=5, fig.cap="Paarweise Kontraste."}
plot(ctrs, comparisons = TRUE)
```

Ob ein Kontrast statistisch signifikant ist, zeigt sich durch Nichtüberlappung der roten Pfeile, hier zwischen group1 und group2. Überlappung (hier group2 und group3 sowie group1 und group3) also bedeutet, dass diese Kontraste statistisch nicht signifikant sind (es wird hierbei einbezogen, ob bzw. welche Korrektur für multiples Testen durchgeführt worden ist).

**Vorläufiges Fazit**: Warum würde sich ein/e Forscher/in, der/die grosses Interesse an den Analyseergebnissen hat, sich mit einer oberflächlichen summary Ausgabe zufrieden geben? Vier mögliche Gründe:

1. Die Person weiss nicht gut genug Bescheid, mit der Statistiksoftware umzugehen und *muss* sich daher mit der Standardausgabe zufrieden geben.
2. Die Person hat kein Interesse an detaillierten Analyseergebnissen.
3. Die Person möchte das Risiko um keinen Preis eingehen, ein stat. nicht signifikantes Ergebnis zu sehen.
4. Die Person orientiert sich daran, was die grosse Mehrheit anderer Forscher/innen im eigenen Forschungsfeld macht. Wenn 'marginal effects' dort nur sehr selten berichtet werden, dann berichtet diese Person sie eben auch nicht.

**Zusatz**: Bei meinen Recherchen war ich jedenfalls sehr überrascht, wie selten man beim Thema 'marginal effects' auf psychologische Publikationen stösst [@thomson2017making; @hautamaki2025psychosocial; @hautamaki2026risk]. Einen sehr kurzen, aber aufschlussreichen Erklärungsansatz liefert @norton2019marginal. Darüber hinaus dürften @mize2019general und @howell2024inconvenient eine wertvolle Informationsquelle sein.

# Kategorial oder nicht?

Die weiterhin am stärksten verbreitete Art in der empirischen Psychologie, Analyseergebnisse zu betrachten, ist kategorial. Das heisst, ein statistisches Signifikanzniveau, meist unreflektiert die konventionelle 5% Grenze, wird als Entscheidungskriterium akzeptiert [@emmert2024trends]. Der Blick des/der Forscher/in richtet sich also unwillkürlich auf den empirischen p-Wert. Der Vorteil, bei genauerem Hinsehen eher ein Nachteil, liegt im Entscheidungsautomatismus, d.h. ein **genaueres** bzw. **intensiveres** Hinsehen auf die Ergebnisse scheint unnötig zu sein. *Oder nicht?* Noch dazu suggeriert es so etwas wie Sicherheit und Entschlossenheit, was man leicht mit 'Expertise' verwechseln kann. Kurz: Ein angenehmes Gefühl, seinen Forschungserfolg so automatisch und schnell bestätigt zu bekommen. Es könnte jedoch auch als etwas zu schön um wahr zu sein erscheinen (bei genauerem Hinsehen). *Oder?* [@haeffel2022psychology]

Hingegen, wenn man statt einer kategorialen Signifikanzgrenze das komplette Konfidenzintervall dimensional versteht, dann wäre man gezwungen, etwas genauer, und zudem auf eine andere Weise, hinzusehen. Bei genauerem Hinsehen fällt jedoch auf, dass man sogar dann immer noch (teilweise) kategorial handelt, jedenfalls dann, wenn man ein bestimmtes Konfidenzintervall (KI), z.B. das 95%-KI, verwendet. Versteift man sich also auf keine bestimmte Prozentzahl, dann käme man schliesslich zur sogenannten p-Wert Funktion [@infanger2019p; @rafi2020semantic]. Hier läge der Vorteil darin, dass ohne **genaueres** bzw. **intensiveres** Hinsehen überhaupt nichts zustande kommen kann. Dies habe ich ausführlich im HTML 'pValueIssue' beschrieben.

**Vorläufiges Fazit**: Je mehr man die kategoriale Betrachtung der Analyseergebnisse ablehnt, desto aufwändiger wird die Arbeit rund um die Analyseergebnisse. Genau dasselbe gilt auch für das Berichten von 'marginal effects'. Man schafft sich, und somit auch dem/der Leser/in der Publikation, eine beträchtlich grössere Herausforderung, verglichen mit der blitzschnellen Kenntnisnahme, ob das summary Standardergebnis statistisch signifikant ist. Je nach Perspektive ist das eine oder das andere von Vor- bzw. Nachteil.

**Beispiel**: Ein sehr passendes Beispiel entstammt einer Masterarbeit, die ich im Februar 2026 begutachtet habe. Die Rohdaten kann ich leider nicht zur Verfügung stellen, aber das Hauptergebnis schon, weil auf diese Weise niemand der Studienteilnehmer/innen identifiziert werden kann.

Es handelt sich um 31 Psychologiestudierende, deren Depressionssymptomschwere (DSS) zu drei Messzeitpunkten (MZP) mit dem Beck's Depression Inventory 2 (BDI-II) gemessen wurde. Zwischen dem zweiten und dritten MZP erhielten 21 (der 31) Personen ein spezifisches Training (Experimentalgruppe, EG), während die Kontrollgruppe (KG, 10 der 31 Personen) ein anderes Training erhielt. Die Hauptfrage war, ob die DSS in der EG zwischen MZP 2 und 3 anders verlief als in der KG. Diese Hauptfrage kann man mit oder ohne Richtungsvorgabe stellen. Ohne Richtung bedeutet, dass man nur vermutet, dass sich EG und KG bzgl. DSS unterscheiden werden. Das könnte in dieser Studie sinnvoll sein, weil das Training der EG auf die Zwangsstörung zugeschnitten war, d.h. eine Verringerung der DSS wäre als mögliche positive Nebenwirkung des Trainings zu verstehen. Jedoch könnte man trotzdem, u.a. aus theoretischen Überlegungen und auf Basis der Fachliteratur, eine bestimmte Richtung in der Hypothese verankern, nämlich, dass die DSS in der EG stärker abnimmt als in der KG.

Aus der Erstversion der begutachteten Masterarbeit war für mich nicht eindeutig klar, ob die Hypothese ungerichtet oder gerichtet war. In der Datenanalyse wurde sie jedenfalls ungerichtet ausgewertet. Womöglich aber nur deshalb, weil die Standardausgabe der verwendeten Software (R und R Paket lme4) eine ungerichtete Hypothese voraussetzt. Ich hätte dieses Beispiel nicht gewählt, wenn sich nicht eine 'besondere' Situation ergeben hätte: Bei ungerichteter Hypothese war der Interaktionseffekt aus Gruppe (EG vs KG) und Zeit (MZP 2 vs MZP 3) nicht stat. sign. (zweiseitiger p-Wert = .07), bei gerichteter Hypothese aber schon (einseitiger p-Wert = .07/2 = .035), trotz der sehr kleinen Stichprobe. In ein solches Scheindilemma kann man nur geraten, wenn man das Signifikanzniveau von 5% wirklich ernstnimmt. Das Ernstnehmen wiederum hängt aufs Engste mit dem Forschungsparadigma zusammen, in dem man sich aufhält. Es folgt das visualisierte und numerische Ergebnis, das gerade beschrieben wurde:

```{r chunkK1, echo=FALSE, eval=TRUE, message=FALSE, warning=FALSE}
library(tidyverse)
data <- read.csv2("/Users/mmiche/Desktop/TeachingClass/FS2026MA_OCD/CamilleRérat/Erstversion/data_Masters_thesis.csv")
data$group <- factor(
    data$group,
    levels = c("Control", "CBM-I Training "),
    labels = c("Control group", "Experimental group")
)
data$geschlecht <- ifelse(data$geschlecht == "Weiblich", "Weiblich", "Männlich")
# Rename the BDI pre-intervention for clarity
names(data)[names(data) == "bdi_tot_pre"] <- "bdi_pre"
dataPlot <- data %>%
    group_by(group) %>%
    dplyr::summarise(bdiPre=mean(bdi_pre, na.rm=TRUE),
                     bdiMid=mean(bdi_mid, na.rm=TRUE),
                     bdiPost=mean(bdi_post, na.rm=TRUE))

# Long format for plotting
dataPlot_long <- dataPlot %>%
    pivot_longer(cols = c(bdiPre, bdiMid, bdiPost),
                 names_to = "Time",
                 values_to = "BDI")
dataPlot_long$Time <- factor(dataPlot_long$Time,
                             levels=c("bdiPre", "bdiMid", "bdiPost"),
                             labels=c("pre", "mid", "post"))
# Add an ID column
data$subject <- 1:nrow(data)
# Long format
data_long <- data %>%
    pivot_longer(cols = c(bdi_mid, bdi_post),
                 names_to = "Time",
                 values_to = "BDI") %>%
    mutate(
        Time = factor(Time, levels = c("bdi_mid", "bdi_post"),
                      labels = c("Mid", "Post")),
        Group = factor(group),
        Subject = factor(subject)
    )
```

```{r chunkK2, echo=TRUE, eval=TRUE, message=FALSE, fig.width=5, fig.height=5, fig.cap="Deutlicher Interaktionseffekt zwischen MZP 2 (mid) und 3 (post)."}
(dssinteraction <-
ggplot(data=dataPlot_long, aes(x=Time, y=BDI, color=group, group=group)) +
    geom_line() +
    # expand_limits(y=c(0, 12)) +
    xlab(label="Measurement timepoint") +
    ylab(label="BDI-II score") +
    theme(legend.position = "top",
          legend.title = element_blank()))
```

Würde man im ggplot2 Code expand_limits der y-Achse zwischen 0 und 12 aktivieren, dann würde der Interaktions'effekt' nicht so beeindruckend gross erscheinen wie hier. Gleichzeitig wäre dann aber 2/3 der Graphik von nichts als einer weissen Fläche eingenommen. Entscheidungen beim Visualisieren von Ergebnissen haben eben auch immer Vor- und Nachteile, die es abzuwägen gilt.

```{r chunkK2m, echo=TRUE, eval=TRUE}
colMeans(data[data$group=="Control group",c("bdi_mid", "bdi_post")])
colMeans(data[data$group=="Experimental group",c("bdi_mid", "bdi_post")])
```

Die in der Graphik (KG rot, EG türkis) relevanten DSS Mittelwerte sind 8.3 (mid, KG), 11.9 (post, KG) und 9.57 (mid, EG), 8.05 (post, EG).

```{r chunkK3, echo=TRUE, eval=TRUE, message=FALSE}
library(lme4)
library(lmerTest)
# Linear mixed effects model (LMM)
# Just show the fixed effects results:
round(coefficients(summary(lmer(BDI ~ Time * Group + (1 | Subject), data = data_long))), digits=4)
# p-value for the two-sided hypothesis
pt(q=-1.8797417, df=29, lower.tail = TRUE)*2
# p-value for the one-sided hypothesis
pt(q=-1.8797417, df=29, lower.tail = TRUE)
```

**Zusatz**: Obiges Beispiel bezog sich zwar hauptsächlich auf das p-Wert 'Dilemma', eignet sich aber zudem sehr gut, um die lme4/lmerTest Standardausgabe zweifelsfrei zu verstehen. Erinnerung: Es geht bei jeder Forschungsfrage und Hypothese letztlich immer nur darum, ob es **Unterschiede** gibt. Gehen wir also die Standardausgabe von oben bis unten ab und erinnern wir uns an die vier relevanten DSS Mittelwerte.

```{r chunkK4, echo=TRUE, eval=TRUE}
# Relevante DSS Mittelwerte
kgMid <- 8.3; kgPost <- 11.9
egMid <- 9.571429; egPost <- 8.047619
# Estimate Spalte der lme4/lmerTest Standardausgabe
# Intercept = KG mid (MZP 2) = 8.3
# TimePost = Unterschied zwischen KG post und KG mid
kgPost - kgMid
# GroupExperimental group = Unterschied EG mid und KG mid
egMid - kgMid
# Interaktionsterm: Unterschied zwischen zwei Unterschieden
egPost - kgPost - (egMid - kgMid)
```

Wichtiger als sich auf diese Zahlen zu konzentrieren, ist es, die dazugehörige Graphik zu verstehen und noch viel wichtiger, sie kritisch zu hinterfragen (Stichwort Forschungsparadigma) und zu einem subjektiven Urteil zu gelangen. Ohne dies bleibt 'Kompetenz' bzw. 'Expertise' bloss eine leere Worthülse, ein Bluff.

```{r chunkK5, echo=FALSE, eval=TRUE, message=FALSE, fig.width=5, fig.height=5}
dssinteraction
```

Was genau zeigt sich im Interaktionsterm? Es zeigt sich die Erwartung, dass die EG und KG beide denselben Verlauf zwischen mid und post nehmen, falls das Training der EG keinerlei Wirkung hätte. Aber ist diese Erwartung so selbstverständlich? Woher kommt sie? Könnte es auch Erklärungen geben, warum trotz keinerlei Wirkung einer Intervention solche DSS Verläufe zwischen mid und post nicht exakt gleich sind? Spielt es zum Beispiel eine Rolle, dass die DSS der Studienteilnehmer/innen sich grösstenteils im unteren Drittel der BDI-II Skala (= 0 bis 63) aufgehalten hatten? (DSS Wertebereich waren hauptsächlich: mid = 3 bis 11 (min = 0, max = 27); post = 4 bis 14 (min = 0, max = 25).) Können in diesem Wertebereich DSS vielleicht auch ohne Interventionswirkung (stark) schwanken? Was ist mit der kleinen Stichprobengrösse (*N*=31) und der ungleichen Gruppengrössen (21 vs 10)? Solche und etliche weitere Fragen werden sowohl von der Graphik als auch von der Standardausgabe des linear mixed effects model vollkommen ignoriert. Schlimmer noch, es wird standardmässig einfach der maximale 'Effekt' (**Unterschied**) ausgegeben. Wenn also der/die Forscher/in (bzw. Student/in) solche und weitere kritische Fragen nicht stellt und zu subjektiven Urteilen kommt, wer sonst?

**Fazit**: Open science trägt also (implizit) auch die Hoffnung in sich, dass wenn Forscher/innen alles transparent machen, inkl. Ergebnisse adäquat zu visualisieren, dass dann vielleicht auch mehr kritisches Hinterfragen stattfindet als das bisher in der grossenteils intransparenten Forschungs- und Publikationspraxis der Fall war und noch ist. 

# Visualisierung

Auch ohne publizierte Forschungsempfehlungen, wie etwa @pek2018reporting, ist es wohl allen klar, dass empirische Ergebnisse wesentlich besser verstanden werden können, wenn sie gut visualisiert worden sind. 'Gut' bedeutet hier 'dem Verständnis förderlich'.

Nehmen wir einmal die simulierten Daten von oben (3 ungleich grosse Gruppen, kontinuierlicher Outcome) und visualisieren unterschiedliche Zusammenhänge, je nachdem wie der Prädiktor 'Gruppe' definiert wird.

## Kontinuierlicher Prädiktor

```{r chunk6, echo=TRUE, eval=TRUE, message=FALSE, fig.width=5, fig.height=5, fig.cap="Kontinuierlicher Prädiktor."}
dfKontin <- df
dfKontin$group <- as.numeric(dfKontin$group)
modKontin <- lm(vals ~ group, data=dfKontin)
coefficients(summary(modKontin))
# Plot
ggplot(dfKontin) +
    aes(x = group, y = vals) +
    geom_point(shape = 1) +
    geom_smooth(color = "blue", 
                method = lm, se = FALSE)
# Prüfe, ob der Intercept für group = 0 korrekt ist:
predict(modKontin, newdata = data.frame(group=0))
# Gebe Vorhersage auch für Werte 1-3 aus:
predict(modKontin, newdata = data.frame(group=1:3))
```

Da der Prädiktor hier als kontinuierliche Variable behandelt wird, berechnet das lineare Model (lm) den Intercept für die Prädiktorausprägung 0, obwohl es diese Ausprägung gar nicht gibt. Wir erhalten als summary Ergebnis eine durchschnittliche Steigung von .3453. Sofern ein/e Forscher/in einen guten Grund für solch eine Information hätte, stünde dieser Berechnung nichts im Wege. Jedoch, etwas zu berechnen und im Anschluss einen Sinn darin zu suchen, ist nicht empfehlenswert.

## Ordinaler Prädiktor

Hier ist der kategoriale Prädiktor aufsteigend geordnet. Dies veranlasst R einen linearen und separat einen quadratischen Zusammenhang zu testen.

```{r chunk7, echo=TRUE, eval=TRUE, message=FALSE, fig.width=5, fig.height=5, fig.cap="Ordinaler Prädiktor."}
dfOrd <- df
dfOrd$group <- ordered(dfKontin$group)
modOrd <- lm(vals ~ group, data=dfOrd)
coefficients(summary(modOrd))
# Plot
ggplot(dfOrd) +
    aes(x = group, y = vals) +
    geom_point(shape = 1) +
    geom_smooth(aes(x = unclass(group), color = "1"), 
                formula = y ~ x, 
                method = lm, se = FALSE) +
    geom_smooth(aes(x = unclass(group), color = "2"), 
                formula = y ~ poly(x, 2), 
                method = lm, se = FALSE) +
    scale_color_discrete("Trend", labels = c("linear", "quadratic"))
# Prüfe, ob der Intercept korrekt ist.
mean(predict(modOrd, newdata=data.frame(group=ordered(1:3))))
```

Der lineare Trend ist exakt derselbe wie oben ([siehe Kontinuierlicher Prädiktor](#kontinuierlicher-prädiktor)). Der quadratische Trend geht exakt durch die Mittelwerte der drei Gruppen (2.92, 3.94, 3.68). Der Intercept ist der Mittelwert dieser drei Mittelwerte (3.51). Der quadratische Trend zeigt einen besseren Modelfit, was daran zu erkennen ist, dass der Betrag des t-Wertes |2.1| grösser ist als der t-Wert des linearen Trends (1.96). Dies ist nicht überraschend, weil die Datenpunkte etwas besser dem quadratischen Trend entsprechen, als dem linearen Trend.

Der lineare Trend tested, ob die Daten mit dem linearen Model besser als mit dem Nullmodel beschrieben werden können, welches verglichen mit dem linearen Model einer horizontalen Geraden entspricht. Der quadratische Trend testet, ob die Daten mit dem quadratischen Model besser beschrieben werden können, verglichen mit linearen Model, welches somit in diesem Vergleich als Nullmodel fungiert. Was genau die Zahlen in der Spalte Estimate bedeuten, mit Ausnahme des Intercept, weiss ich leider nicht.

Ähnlich wie oben, wo der Prädiktor als kontinuierlich behandelt wurde, ist die einzig entscheidende Frage, ob bzw. welches Interesse der/die Forscher/in hat, d.h. welche Information er/sie aus den Daten erhalten möchte. Wenn polynomiale Trends des Grades 2 oder mehr (= nicht-lineare Trends) exploriert werden sollen, wäre diese Analyse passend. Bei polynomialen Trends höheren Grades muss man jedoch sehr aufpassen, dass man sich nicht vom statistischen Modelfit blenden lässt, d.h. eine Überanpassung (overfit) verletzt den wissenschaftlichen Grundsatz eines möglichst sparsamen (parsimonious) Datenmodels [@azzalini2023use].

In diesem [Video (8:56 Min.)](https://www.youtube.com/watch?v=QptI-vDle8Y) wird gut erklärt und veranschaulicht, was polynomiale Regression ist und was es mit Polynomen zweiten usw. Grades auf sich hat.

**Vorläufiges Fazit**: Genau wie die gesamte Publikation, so sollte auch eine Graphik so leicht verständlich wie möglich sein, was bei so etwas Selbstverständlichem wie der Erkennbarkeit beginnt, z.B. der Schriftgrösse der Achsen:

```{r chunk8, echo=TRUE, eval=TRUE, message=FALSE, fig.width=5, fig.height=5, fig.cap="Grössere Beschriftung und bessere Erkennbarkeit."}
ggplot(data=dat, aes(x=x1, y=x2)) +
    geom_point(size=3)  +
    theme(
        panel.background = element_blank(),
        axis.text.x=element_text(size=16),
        axis.title.x=element_text(size=16),
        axis.text.y=element_text(size=16),
        axis.title.y = element_text(size=16),
        panel.border = element_rect(color="grey", fill=NA))
```

## URLs etc. zu Visualisierung

Das Internet ist voll von Beiträgen, z.B. [Visual Statistics](https://visualstats.bryer.org/), die der Visualisierung empirischer Ergebnisse dienen sollen (Download des R-Pakets [VisualStats](https://github.com/jbryer/VisualStats) von GitHub). Publikationen zum selben Zweck nicht zu vergessen, z.B. @stoudt2025storyboard oder @majumder2025developing. Zugleich ist das Bedienen an einem Buffet oder das Orientieren an einem 'Storyboard' wie kaum etwas anderes dazu geeignet, in die Unachtsamkeit abzudriften, was um jeden Preis zu vermeiden ist ([siehe Misstrauen, Skepsis](#misstrauen-skepsis))! Ein Beispiel für Unachtsamkeit wäre, dass man eine möglichst 'eindrucksschindende' Visualisierung produziert, anstatt eine Graphik, die sowohl möglichst einfach aussieht (= nicht aufdringlich) als auch möglichst optimal das Verständnis des empirischen Ergebnisses fördert und/oder erleichtert.

# Vermeide Kontraproduktivität

**Heute: 2026-03-17**

Open science als relativ *neuartige* Bewegung kann durchaus als Armutszeugnis verstanden werden, d.h. wenn Wissenschaft in der akademischen Psychologie in Übereinstimmung mit der ursprünglichen Idee von Wissenschaft funktioniert hätte, dann würde es diese Bewegung nicht brauchen. Dass es sie braucht, zeigt, dass Wissenschaft alles andere als ein Selbstläufer ist.
<!--Ich liste im Folgenden Themen auf, die ich als relevant für die akademische Psychologie einschätze, meist deshalb, weil jene Themen trotz ihrer Relevanz von der Mehrheit psychologischer Forscher/innen unberücksichtigt geblieben ist, was auch weiterhin der Fall ist. Es handelt sich eigentlich immer um methodische Details, in denen bekanntlich der (Fehler-)Teufel steckt. Warum es (vermutlich) nirgends so sehr relevant ist wie in open science, methodische Details zu kennen und sie angemessen zu berücksichtigen, braucht wohl nicht extra erklärt zu werden.-->

Erinnerung: Checklisten sind kontraproduktiv, solange man nicht genau weiss, was man warum auf welche Weise machen will, d.h. um welches psychologische Problem (oder Phänomen) es einem **inhaltlich** geht, z.B. Essstörung bei Frauen in den Wechseljahren [@vincent2024disordered]. Als kleines Selbstexperiment bietet es sich an, die Publikation 'Improving statistical reporting in psychology' von @schubert2025improving anzusehen, und dabei aufmerksam zu beobachten, wie stark sich das Gefühl aufdrängt, sich dieser Checkliste willenlos zu unterwerfen, weil man 'ja eh keine Chance hat mitzureden'. Weiterhin kann die Kontraproduktivität darin bestehen, dass der Aufwand so viele kognitive Kapazitäten beansprucht, aufgrund der vielen methodischen Details, der Durchführung (z.B. R Code) und der Ergebnisauswertung, dass der/die Forscher/in völlig vergisst, dass es doch eigentlich um das inhaltliche Problem (Phänomen) gehen sollte. Stattdessen kann es so kommen, dass man am Ende den Eindruck hat, dass der Inhalt zur Neben- und die Methodik zur Hauptsache geworden ist.

Aus diesen Aussagen ergibt sich ein Reihenfolgeproblem (wer hat eigentlich die Führung, die Checkliste oder der/die Forscher/in?), das man ernstnehmen sollte. Da es eine Tatsache ist, dass es sehr viele methodische Details gibt, über deren (Un-)Wichtigkeit man selbst entweder nur eingeschränkt oder gar nicht kompetent urteilen kann, braucht es eine gute Strategie. Sich einer Checkliste zu unterwerfen, ist mit die schlechteste Strategie. Eine bessere Strategie ist, dass man sich methodische Sicherheit aneignet, und zwar so, dass man sie berechtigt empfindet. Ohne Einsicht und subjektives Verständnis ist Kontraproduktivität praktisch unausweichlich. Ich spreche von methodischen Grundprinzipien, die man sich aneignen kann. Es sind wenige und sie sind nicht kompliziert. Bewerte selbst ...

## Methodische Sicherheit

Ohne Statistik, Mathematik o.ä. zu studieren, lässt sich dennoch methodische Sicherheit gewinnen. Wie das? Man muss sich bewusst machen und darf es dann nicht mehr vergessen, dass es eine allgemein menschliche Fähigkeit ist, Unterschiede zu erkennen und sie gewöhnlich adäquat zu interpretieren. Diese Fähigkeit stellen alle Menschen vielfach täglich unter Beweis. Wenn in einem Regal im Supermarkt nur noch zwei Packungen Toastbrot liegen, statt wie üblich 20 oder mehr, sind wir erleichtert noch eine Packung bekommen zu haben. Dieses implizite bzw. intuitive Verständnis für Unterschiede ist in der Publikation von @masnick2022model geschildert. Das Endergebnis eines beliebigen statistischen Testverfahrens zeigt an, ob ein Unterschied festgestellt werden konnte. Statistische Testverfahren sind also bloss Hilfsmittel, um Unterschiede festzustellen, ähnlich wie eine Brille ein Hilfsmittel ist, um besser zu sehen. Man darf somit nicht blind sein, sonst hilft auch keine Brille.

Was wird also von einem statistischen Testverfahren genutzt, um einen Unterschied festzustellen? Ausser dem Unterschied selbst, z.B. zwischen zwei oder mehr Gruppen, wird zudem berücksichtigt, wie stark die Werte in den Gruppen variieren. Insgesamt heisst das im Fachjargon: Unterschiede zwischen den Gruppen (between group differences) werden relativiert an Unterschieden innerhalb der Gruppen (within group differences). Als Grundprinzip ausgedrückt: Unterschiede (zwischen Gruppen) werden an Variabilität (in den Gruppen) relativiert. Das Ergebnis hiervor ist das statistische Endergebnis, z.B. ein t-Wert. Falls man null hypothesis significance testing (NHST) betreiben sollte, wird zuletzt noch geprüft, ob das statistische Endergebnis (der ermittelte t-Wert) unter der Wahrscheinlichkeitsverteilung der Nullhypothese (unter der t-Verteilung mit ? vielen Freiheitsgraden) extremer ist als der gewählte Cutoff-Wert (alpha Signifikanzniveau). Folgende Ergebnisse stammen von oben, [siehe Kontinuierlicher Prädiktor](#kontinuierlicher-prädiktor).

```{r chunk9}
summary(modKontin)
# t-Wert = Estimate/Std. Error = .3453/.2012
estimate <- coefficients(summary(modKontin))["group","Estimate"]
stdError <- coefficients(summary(modKontin))["group","Std. Error"]
(tVal <- estimate/stdError)
# Zweiseitiger empirischer p-Wert
pt(q=tVal, df=36, lower.tail = FALSE)*2
```

Ist das eben beschriebene Grundprinzip kompliziert? Ich würde sagen, dass es eher primitiv einfach ist. Es ist ein durch und durch mechanisches Grundprinzip, für das eigentlich gar keine menschliche Intelligenz nötig ist, es sei denn man möchte NHST kompetent und verantwortungsvoll durchführen. Sofern man das will, fehlen noch sehr wichtige Komponenten: Eine zuvor bestimmte und begründete Effektgrösse, d.h. eine Antwort auf die Frage 'Welcher Effekt wäre sowohl praktisch relevant als auch theoretisch zu erwarten?' Zudem eine Antwort auf die Frage, wie hoch die statistische Power sein soll, mit der man den erwarteten Effekt entdecken können möchte? Sofern das alpha Signifikanzniveau ebenfalls kompetent und verantwortungsvoll gewählt wurde, d.h. durch Abwägen wichtiger Aspekte aus der realen Welt, lässt sich für das gewählte statistische Testverfahren bestimmen, wie gross die Stichprobe sein sollte.

Es sind diese wichtigen Vorabinformationen, die furchtbar häufig in Publikationen fehlen und von denen man als Leser/in den deutlichen Eindruck hat, dass sie nicht einfach nur in der Publikation fehlen, sondern dass sie bei den Publikationsverantwortlichen gar keine Rolle spielten. Die Bayesianische Statistik ist wie jede Statistikvariante beschränkt, aber wenigstens spielen dort diese wichtigen Vorabinformationen eine so zentrale Rolle, dass man sie unter keinen Umständen 'vergessen' könnte.

Vielleicht hilft es manchen, diese relativ wenigen statistischen Grundprinzipien in ein anderes Bild zu setzen: Die Anwendung eines statistischen Testverfahrens ist prinzipiell ähnlich, wie wenn man ein Mikroskop verwendet. Man muss vorher genau wissen, was man sich anschauen will, z.B. Mikroben. Könnte man sie mit dem blossen Auge sehen, würde man vielleicht gar kein Mikrospkop verwenden. Man muss weiterhin vorab festlegen, wie gross das Forschungsobjekt ist (ähnlich zu vorab festgelegter Effektgrösse) und in welcher Vergrösserung man es sich anschauen will (ähnlich zu vorab festgelegter Power). Stichprobengrösse und alpha Signifikanzniveau machen in diesem Bild leider keinen erkennbaren Sinn.

Methodische Sicherheit ist übrigens nicht nur möglich, sondern sogar sehr wichtig. Und zwar damit man nicht auf die Idee kommt, Dinge wie das 5% alpha Signifikanzniveau (die 'Kontrolle' des Fehlers erster Art) mit Sicherheit zu verwechseln. Jedes qualitative oder quantitive wissenschaftliche Ergebnis ist und bleibt unsicher. Erst wenn man eine zweifelsfreie kausale Ursache für ein Ergebnis bestimmen kann, hätte man Sicherheit. Dann bräuchte man in dieser Angelegenheit nicht weiter zu forschen. Forschung macht nur Sinn bei relativer Unsicherheit. Methodische Sicherheit bedeutet bloss, dass man weiss, wie man ein methodisches Hilfsmittel, z.B. ein Mikroskop oder Statistik, korrekt verwendet. Das Forschungsobjekt, das man sich damit sichtbar(er) zu machen versucht, bleibt (relativ) unsicher. Ist das schwer zu verstehen?

Bevor man sich also statistischer Auswertung zuwendet, sollte man sich darüber klar sein, welche Effekte man auf welche Weise und aus welchem Grund statistisch sichtbar zu machen versucht. Wenn man das nicht weiss oder vergessen haben sollte, z.B. aufgrund kognitiver Kapazitätsüberlastung, sollte man sich zuerst obige Frage erneut stellen und beantworten. Der action bias [@jeremiah2025making], d.h. das vorschnelle Handeln, allein des Handelns willen, ist sehr kontraproduktiv! Man geht ja auch nicht über die Strasse und kümmert sich erst währenddessen oder danach, ob von links oder rechts etwas kommt oder gekommen ist. Vielleicht wäre es gut, wenn einem auch in der Statistik der action bias lebensgefährlich werden könnte?

**Open science**, wenn ernst und gewissenhaft ausgeführt, kann also schon deshalb sehr nützlich sein, weil es dazu veranlasst, sich sehr früh, z.B. (lange) bevor man die Daten der Studie zu sehen bekommt, mit relevanten methodischen Details aktiv auseinanderzusetzen.

Die beiden letztlich einzig wichtigen empirischen Fragen sind:

1. Liegt der statistisch sichtbar gemachte Unterschied in der erwarteten Richtung?
2. Ist der statistisch sichtbar gemachte Unterschied von praktischer Bedeutung?

Eine Zusatzfrage, die natürlich alle am liebsten beantworten können möchten, ist:
Vorausgesetzt, dass der sichtbar gemachte Unterschied echt ist (anstatt eines statistischen Artefakts), was verursacht ihn? Diese Frage ist in der wissenschaftlichen Psychologie, inklusive psychologischer Laborexperimente, bisher noch nie zweifelsfrei beantwortet worden.

Notiz 1: Ich habe oben überall von Unterschied gesprochen, nicht von linearem Zusammenhang. Grund: Ein linearer Zusammenhang ist eine Verallgemeinerung des Konzepts Unterschied (siehe oben [Checklisten, Regelsammlungen](#checklisten-regelsammlungen)).

Notiz 2: Ein sehr häufiges Detail, das übersehen wird, bezieht sich auf Notiz 1, nämlich ein Zusammenhang zweier Variabeln kann jede beliebige Form annehmen. Die lineare Form ist also nur eine von unzählig vielen Möglichkeiten. Jedoch werden in der Psychologie fast ausschliesslich lineare Zusammenhänge in den Publikationen berichtet, weshalb der falsche Eindruck entstehen kann, dass ein Zusammenhang automatisch linear sein müsse.

Notiz 3: Ein vielleicht noch häufiger übersehenes Detail (Bezug zu Notiz 2) ist, dass eine Pearson Korrelation eine Korrelation und zugleich ein linearer Zusammenhang ist, jedoch ist ein linearer Zusammenhang (in einem Regressionsmodell) nicht automatisch eine Korrelation! Ich habe schon etliche Studierende auf ein Regressionsgewicht zeigen sehen und zugleich von ihnen das Wort "Korrelation" gehört. Dies ist nur unter einer Bedingung richtig: Wenn es eine simple lineare Regression ist und beide Variabeln mit einer kontinuierlichen Skala gemessen wurden (= Intervallskalenniveau) und beide Variabeln Mittelwert = 0 und Varianz = 1 besitzen, also z.B. z-transformiert worden sind.

Notiz 4: Noch ein so unerhörtes Detail (Bezug zu Notiz 3). Es wird leider auch häufig 'vergessen', dass sogenannte standardisierte Regressionsgewichte (d.h. wenn die Variabeln im Regressionsmodell alle standardisiert wurden) den Betrag von 1 überschreiten können, sobald mind. 2 Prädiktoren im Modell sind. Nur bei der simplen linearen Regression, wie in Notiz 3 beschrieben, kann das Regressionsgewicht den Betrag von 1 nicht überschreiten, weil das Ergebnis dann identisch mit dem Ergebnis der Pearson Korrelation ist.

## Methodische Details
>
> - Sofern alles gelesen, verstanden und subjektiv eingesehen (= kritisch reflektiert) wurde, was oben steht, und es nicht wieder vergessen wird, können wir uns ab hier dem ein oder anderen methodischen Detail widmen, das man entweder auf dem Schirm haben sollte oder es zumindest von Vorteil wäre, wenn man darüber Bescheid weiss.
> - Alle methodischen Details zeigen in Richtung Nüchternheit (Gegenteil von 'overconfidence'). Das ist erwähnenswert, weil akademische Wissenschaft sich äusserlich gerne als nüchtern gebärdet, es jedoch leicht zu erkennen ist, dass der akademische Karrieremotor verreckt, sobald etwas anderes als 'overconfidence' im Tank ist.
> Wer etwas mehr hierüber erfahren möchte, siehe z.B. @greenland2017and oder @smith2018continuing.
> - Mindestens ebenso wichtig zu erwähnen: Ein neues Manuskript [@van2026statistical] deutet darauf hin, dass das bisherige wissenschaftliche Vorgehen insofern optimistisch stimmen sollte, als zumindest die *Richtung* der untersuchten Effekte korrekt festgestellt zu werden schien. Zudem wird im Manuskript betont, dass 'Replikation' unter den weiterhin dominanten NHST Bedingungen ein sehr impotentes Kriterium für wissenschaftlichen Erfolg ist.

### Inzidenz und Regressionsmodell

Folgendes Beispiel hat diesen Hintergrund. Eine Arbeitskollegin, die die Ergebnisse eines Regressionsmodells auf einer Konferenz präsentieren wollte, fragte mich (ein wenig besorgt), was sie antworten könne, falls ein/e Zuschauer/in fragen sollte, warum das Regressionsgewicht der Variable Sex nicht das zeigte, was alle wissen, nämlich dass Suizidversuche (SV) bei Frauen häufiger als bei Männern beobachtet werden.

Die Antwort war, dass es in diesem Fall ein statistisches Artefakt ist. Wir können die Ergebnisse zudem nutzen, um daran zu erinnern, warum bei einem (multiplen) Regressionsmodel per Default immer ein zweiseitiger statistischer Test stattfindet (Erinnerung: Jedes Regressionsgewicht und der Intercept werden statistisch getestet). Der Grund ist, dass man bei Hinzunahme weiterer Prädiktoren ins Modell nie wissen kann, wie stark sich die Regressionsgewichte der bis dahin enthaltenen Prädiktoren ändern, was eben auch die Möglichkeit umfasst, dass sich das Vorzeichen ändert. Genau das ist hier passiert:

```{r chunk10, eval=FALSE}
# Outcome: Suizidversuch (SV)
# Stichprobengrösse = 4050 (Anzahl Männer = 1841, Frauen = 2209)
# Prozentual: 1.03% der Männer mit SV, 1.31% der Frauen mit SV.   
            0         1
  0 98.967952  1.032048
  1 98.687189  1.312811
# Regressionsmodell mit: 
# Prädikor Sex
(Intercept)         Sex 
 -4.5632511   0.2434668
# Prädikoren Sex, Age
(Intercept)         Sex         Age 
-2.11576636  0.29337492 -0.04826642
# Prädikoren Sex, Age, früherer SV
(Intercept)         Sex         Age        SUA2 
-2.56253404  0.04332210 -0.04776294  2.85591644
# Prädikoren Sex, Age, früherer SV, frühere psych. Störung
(Intercept)         Sex         Age        SUA2    mentalDx 
-4.02962663 -0.06306595 -0.04230424  2.54458514  1.71131043  
```

Beim letzten Modell ist das Vorzeichen von Sex negativ, weshalb es fälschlicherweise (= Artefakt) erscheint, als ob Männer häufiger SV begingen als Frauen. Die insgesamt sehr geringe SV Inzidenz (48/4050 = 1.19%) und der sehr geringe Unterschied der SV Inzidenz zwischen Männern (1.03%) und Frauen (1.31%) waren ausschlaggebend, dass sich das Vorzeichen änderte. Die Ergebnisse des letzten Modells entstammen dieser [Publikation](https://doi.org/10.1186/s12888-024-05647-w) (siehe dort, Table 2, leider übersehener Druckfehler bei Lifetime mental disorder, 1.1711 ist falsch, 1.711 ist richtig).

### Überfrachtetes Regressionsmodell

Ein Regressionsmodell ist wehrlos, d.h. es kann nicht zurückmelden, dass sich viel zu viele Prädiktoren im Modell befinden. Der/die Forscher/in muss um dieses mögliche Problem wissen. Mehrere Analysen von Publikationen (in Medizin und Psychologie) haben ergeben, dass dieses Wissen mehrheitlich entweder nie vorlag oder vergessen oder aus irgendwelchen Gründen ignoriert wurde [@babyak2004you; @freedland2009multivariable; @dalicandro2021prevalent]. Das Problembewusstsein scheint auch aktuell nicht so stark ausgeprägt zu sein wie es sein sollte, obwohl das Wort 'Overfitting' fast allen Forscher/innen sehr gut bekannt ist. Sie wissen meist was damit gemeint ist, nämlich dass ein Regressionsmodell dank zu vieler Prädiktoren zu stark den Besonderheiten der vorliegenden Stichprobe angepasst wird (was die Daten betrifft), wodurch teilweise das verloren geht, wofür die Regressionsanalyse 'eigentlich' durchgeführt wurde, nämlich um die Ergebnisse inferenzstatistisch generalisieren zu können. Man kann Overfitting zudem auch so verstehen, dass zu viele Prädiktoren im Modell die Stabilität der Effektschätzungen (= der Regressionsgewichte) schwächen, was von @greenland2021noncollapsibility beschrieben wird als 'too many covariates chasing too few data points'. Mit covariates sind die Prädiktoren im Modell gemeint.

Trotzdem es keine harten Grenzen sondern eher empirische Daumenregeln sind, es gibt sie [@babyak2004you] und man kann sie sich leicht merken:

- Sollte der Outcome auf einer kontinuierlichen Skala liegen, dann bitte mindestens 10 Studienteilnehmer/innen je Prädiktor im Modell.

- Sollte der Outcome dichtom (= binär) sein, dann bitte mindestens 10 Studienteilnehmer/innen, die den Outcome aufweisen, je Prädiktor im Modell.

Ob diese Daumenregel eingehalten wurde, lässt sich in allen Publikationen prüfen, worin Ergebnisse eines Regressionsmodells berichtet werden und sofern die beiden nötigen Informationen (Outcome kontinuierlich oder dichotom? Anzahl Prädiktoren im Modell?) vorliegen. Sie liegen im Normalfall immer vor.

Beispiel: In Tabelle 3 in @maric2022covid sind sechs Regressionsmodelle aufgeführt. Die Zeilen der Tabelle stellen die Anzahl der Prädiktoren dar, genau genommen, die Anzahl durchgeführter statistischer Tests, in diesem Fall 20. Manche Prädiktoren, z.B. Altersgruppe, sind faktisch mehr als ein Prädiktor, in diesem Fall drei, denn es wurden drei statistische Tests durchgeführt für die Altersgruppe 18-29 Jahre, 30-39 und 40-49, zur Referenzgruppe 50-65 Jahre. Die ersten vier der sechs Regressionsmodelle hatten einen dichotomen Outcome, d.h. für sie gilt die zweite der beiden Daumenregeln. Die Häufigkeit des Outcome in den vier Modellen war 183, 55, 52 und 96. Die zweite Daumenregel erfordert 200 Outcomefälle (20 Prädiktoren * 10). Nur das erste Modell hält sich sehr grob in dieser Nähe auf. Die letzten beiden Regressionsmodelle hatten einen kontinuierlichen Outcome. Da die Stichprobe 1203 Personen umfasste, war bei ihnen die erste Daumenregel erfüllt.

Tabelle 3 in @maric2022covid zeigt weitere Mängel, von denen eine von @greenland2017invited als Dichotomanie bezeichnet wurde, d.h. die unwissenschaftliche und dennoch in vielen 'wissenschaftlichen' Bereichen allgemein praktizierte (und somit akzeptierte) Nutzung des 5% alpha Signifikanzniveaus als harte Grenze, um damit Ergebnisse in 'signifikant' (in Tabelle 3 fett hervorgehobene p-Werte) und 'nicht signifikant' zu unterteilen, und diese Unterteilung als finalen Schritt der Datenanalyse zu behandeln (NHST at its best; das ist sarkastisch gemeint!!).

Laut @kraemer2015source ist das Überfrachten von Regressionsmodellen eine wahrscheinliche und plausible Quelle, die zur Replikationskrise beigetragen haben dürfte. Diesen möglichen Beitrag wollte ich einmal an den sechs Regressionsmodellen aus Tabelle 3 in @maric2022covid prüfen. Hierfür musste ich mir erst einmal ausdenken, wie man so etwas 'prüfen' könnte. Ob meine Idee hierfür gut genug ist, dürft ihr und andere bewerten. So bin ich vorgegangen: Die 20 oben genannten 'Prädiktoren' reduzieren sich zu 15 Prädiktoren, aus demselben Grund wie im simulierten Beispiel (oben) in diesem Dokument:

```{r chunk11}
# Der kategoriale Prädiktor 'group' (3 Kategorien) wird im Regressionsmodell
# automatisch zu 2 Prädiktoren (group2, group3) umfunktioniert.
coefficients(summary(mod))
```

Meine Idee war es, alle möglichen Regressionsmodelle für jeden der sechs Outcomes zu prüfen. Bei 15 Prädiktoren macht das 32'767 Modelle, z.B. Modell mit allen 15 Prädiktoren, Modell mit Prädiktoren 1-14, usw. Dann wollte ich sehen, in wie viel Prozent aller Modelle, in denen Prädiktor x enthalten war, sein p-Wert kleiner oder gleich 5% war. Stabilität des Regressionsgewichts hatte ich in diesem Fall festgelegt als 'konsistent über alle Modelle hinweg', d.h. wenn er im gesamten Modell (nicht) stat. sign. war, dann sollte er über fast alle Modelle hinweg ebenfalls (nicht) stat. sign. sein. 'Fast alle' hatte ich übersetzt als 'in mind. 90% aller Modelle'. Ergebnisse:

**Modell 1** (183 Fälle mit Outcome). Stat. sign.: 1 von 8 instabil, er war in 64% aller Fälle nicht signifikant. Stat. nicht sign.: 3 von 12 instabil, sie waren stat. sign. in 32%, 50% und in 95% aller Fälle.

**Modell 2** (55 Fälle mit Outcome). Stat. sign.: 0 von 2 instabil. Stat. nicht sign.: 6 von 18 instabil, sie waren stat. sign. in 15%, 22%, zweimal 31%, 39% und in 81% aller Fälle.

**Modell 3** (52 Fälle mit Outcome). Stat. sign.: 1 von 7 instabil, er war in 30% aller Fälle nicht signifikant. Stat. nicht sign.: 4 von 13 instabil, sie waren stat. sign. in 15%, 33% und zweimal in 70% aller Fälle.

**Modell 4** (96 Fälle mit Outcome). Stat. sign.: 0 von 3 instabil. Stat. nicht sign.: 6 von 17 instabil, sie waren stat. sign. in 15%, 18%, 20%, 50%, 67% und in 92% aller Fälle.

**Modell 5** (kontin. Outcome Depression). Stat. sign.: 0 von 6 instabil. Stat. nicht sign.: 4 von 14 instabil, sie waren stat. sign. in 12%, 72%, 76% und in 90% aller Fälle.

**Modell 6** (kontin. Outcome Angst). Stat. sign.: 1 von 7 instabil, er war in 73% aller Fälle nicht signifikant. Stat. nicht sign.: 4 von 13 instabil, sie waren stat. sign. in 12%, 17%, 44%, 61%, 83% und in 89% aller Fälle.

**Gesamtergebnis**: Kein klares Gesamtbild. In Einzelfällen zeigt sich, dass je nach Anzahl der Prädiktoren im Modell, manche Regressionsgewichte einen völlig anderen Eindruck machen, im Vergleich zum Modell mit allen Prädiktoren. Heisst: In jedem der 6 Modelle kam mind. ein Prädiktor vor, der in mind. 70% der Fälle instabil war; in Modell 2 und 6 war dies bei zwei, in Modell 5 sogar bei 3 Prädiktoren der Fall; immer war es so, dass diese Prädiktoren im Gesamtmodell nicht stat. sign. waren, es aber in mind. 70% aller Modelle gewesen wären, in denen diese Prädiktoren enthalten waren.

### Dichotomanie

Bei Einzelstudien ist es bereits höchst fragwürdig, ob das 5% Signifikanzniveau zur Unterteilung in 'signifikant' und 'nicht signifikant' sinnvoll ist. Eine bessere Alternative wäre die beschreibende Herangehensweise an statistische Ergebnisse, siehe hierzu pValueIssue2.html und compatibilitySurprisal.html.

Ausser bei Einzelstudien zeigt sich das Problem der Dichotomanie [@greenland2017invited] (= Signifikanzwahn) besonders bei [Meta-Analysen](https://doing-meta.guide/) oder auch beim narrativen Abgleich einer Studie mit anderen Einzelstudien, wie es im Diskussionsteil jeder Einzelstudie üblich ist.
<!--Autor/innen von Meta-Analysen (in Medizin und Psychologie) wollen bzw. müssen ebenfalls viel und in prestigeträchtigen Fachjournalen publizieren, wenn sie ihre Forschungskarriere aufrechterhalten oder sogar vorantreiben wollen. Vielleicht 'vergessen' sie unter anderem deshalb ihr Versprechen so regelmässig, das sie mind. einmal gemacht haben, z.B. am Ende ihrer PhD-Disputation. Das Versprechen lautet, dass man alle Fähig- und Fertigkeiten dafür einsetzen werde, mit wissenschaftlichen Mitteln zur Wahrheit beizutragen. Dichotomanie und dieses Versprechen können nicht koexistieren.-->
Eines von (sehr) vielen traurigen Beispielen ist von @greenland2017serious kritisiert worden. Thema: Einnahme eines Medikaments (bzw. eine bestimmte Dosis) zur Verringerung des Risikos eines bösartigen Krebstumors im Gehirn oder Rückenmark (Gliom). Autoren einer Einzelstudie hatten in ihrem Diskussionsteil zwei weitere Studien mit ihrer eigenen Studie verglichen. Dieser Vergleich verleitete sie zur Schlussfolgerung, dass jenes Medikament das Gliom-Risiko nicht verringern könne, was in diesem Fall sehr nach Dichotomanie aussieht:

```{r chunk12, message=FALSE, warning=FALSE}
library(meta)
# Drei Fall-Kontroll Einzelstudien:
# https://doi.org/10.1007/s10654-016-0145-7, page 950
# https://doi.org/10.1002/ijc.27536, pages E1032 and E1034
# https://doi.org/10.1038/bjc.2012.536, page 717
# Beachte: Diese Tabelle enthält adjustierte OR Ergebnisse.
#                Author   OR 95lo 95up
# Seliger et al. (2016) 0.75 0.48 1.17
#  Ferris et al. (2012) 0.72 0.52 1.00
#   Gaist et al. (2013) 0.76 0.59 0.98
# Aus diesen Einzelstudien stammende Anzahl an Beobachtungen.
dfMeta <- data.frame(Author=c("Seliger et al. 2016",
                              "Ferris et al. 2012",
                              "Gaist et al. 2013"),
                 Ee=c(24, 122, 96), Ne=c(2469, 517, 2656),
                 Ec=c(332, 126, 831), Nc=c(24690, 400, 18480))
# Die metabin Funktion berechnet nicht-adjustierte OR.
(m.bin <- metabin(Ee, Ne, Ec, Nc,
                 data = dfMeta,
                 studlab = paste(Author),
                 common = FALSE,
                 random = TRUE,
                 overall.hetstat = FALSE,
                 method = "Inverse",
                 sm = "OR"))
```

Bereits ohne das metaanalytische Ergebnis lässt sich an den 95% Konfidenzintervallen (95% KI) erkennen, dass der Grossteil der Effektschätzungen in Richtung Chancenverringerung geht, z.B. Odds Ratio von .48 bedeutet 52% Verringerung, .52 bedeutet 48% Verringerung und .59 bedeutet 41% Verringerung, wohingegen 1.17 eine Gliom-Chancenerhöhung von 17% bedeutet. Was bedeutet in diesem Fall Dichotomanie? Laut 5% Signifikanzniveau sind 2 der 3 Studien stat. nicht signifikant, weil der Wert 1 entweder im 95% KI liegt oder dessen Grenze darstellt (die Grenze gehört zum Intervall dazu). Eine Studie ist stat. signifikant. Somit lautete das Gesamturteil 2:1 für 'stat. nicht signifikant'. Was die Autoren ausser Acht gelassen hatten, war, dass ihre eigene Studie die geringste Präzision aufwies (= das breiteste 95% KI zeigte).

Zwei weitere wichtige, methodische Details, die hierhin gehören:

1. Warum sprechen die Autoren der Studien von Risikoverringerung, ich aber von Chancenverringerung? Das Odds Ratio bezieht sich rein methodisch auf ein Chancenverhältnis (Odds = Chance, Ratio = Verhältnis). Es gibt ein anderes Mass in der Epidemiologie, dass zwei Risiken ins Verhältnis setzt, das relative Risiko (Risk Ratio). Konzeptuell gibt es keine Berechtigung Chance und Risiko synonym zu setzen. Was die numerischen Ergebnisse betrifft, kann es jedoch so sein, dass diese sich so gut wie nicht voneinander unterscheiden, und zwar je geringer die Outcomehäufigkeit ist (siehe Table 2 in @schmidt2008use, point estimate bei Inzidenz von 4% wesentlich ähnlicher als bei Inzidenz 62%). Die Bedeutung des Wortes muss man zudem beachten: Ein Faktor kann nur dann inhaltlich als 'Risikofaktor' gelten, wenn garantiert ist, dass er zeitlich vor der Erstmanifestation des Outcome vorgelegen hat. Dasselbe gilt auch für 'Protektivfaktor'. Während ein Risikofaktor das Risiko für den Outcome erhöht, verringert ein Protektivfaktor das Risiko, den Outcome zu entwickeln.
2. Bei Meta-Analysen wird empfohlen, dass man das 'prediction interval' berechnet, um die Heterogenität der Effektgrössen der Einzelstudien empirisch adäquat zu berücksichtigen [@higgins2008commentary], jedoch sollten hierfür mindestens 5 Einzelstudien vorliegen. Im Beispiel oben sind es nur 3 Studien.

### Präzision

Präzision wird empirisch als Breite des Konfidenzintervalls verstanden. Bei steigender Stichprobengrösse wird es enger (weil dadurch die Standardabweichung (standard deviation; SD) verringert wird und somit auch der Standardfehler), d.h. die Präzision der Effektschätzung wird besser [@sedgwick2014understanding; @button2013confidence]. Leider ist es in den sog. weichen Wissenschaften wie Psychologie, Soziologie usw. weitaus schwerer, Effekte präzise zu schätzen als z.B. in der Physik. Beziehungsweise wären Stichprobengrössen nötig, die jeden finanziellen Rahmen sprengen würden. Meta-Analysen werden u.a. auch gerade deshalb durchgeführt, um die Stichproben der Einzelstudien zu einer wesentlich grösseren 'Meta'-Stichprobe zusammenzuführen [@liu2015sample], d.h. eine präzisere Schätzung des Effekts zu erreichen.

Hierzu habe ich ein Beispiel. Siehe @luo2020comparison, Figure 3 im Corrigendum! Änderungen der Zahlen betreffen zwei der 14 Studien (Choi 2014 und Wright 2005). Zudem habe sie bei Mohr 2012 den Mittelwert der Kontrollgruppe zu 10.32 korrigiert, ohne es explizit zu erwähnen.

Warum führe ich dieses Beispiel hier beim Thema Präzision auf? Es war (wem auch immer) erst nach der Publikation aufgefallen, dass die zweite der 14 Studien durch extrem kleine SD auffiel, zudem identisch in beiden Gruppen (nämlich .2). Nach der Korrektur konnte ich ihr Ergebnis leider trotzdem nicht exakt reproduzieren. Zwei mögliche Erklärungen sind, dass mind. eine Einstellung bei der Berechnung des random 95% CI abweicht, und/oder das deren verwendete Software (RevMan) leicht andere Einstellungen nutzt als das meta Paket in R.

Besonders erwähnenswert ist dieses Beispiel jedoch aus zwei Gründen:

1. Die Autor/innen der Studie haben sich auf die Dichotomanie verlassen, weil ihr korrigiertes Ergebnis noch immer die 0 nicht im 95% KI enthalten hatte: -1.76 bis -.09. Sie schrieben deshalb: 'This error did not change the results, direction, or the conclusions.' Laut meinem 95% KI hat sich etwas geändert: -2.35 bis .44.
2. Die Autor/innen der Studie haben das 'prediction interval' nicht berichtet. Das prediction interval zeigt den Bereich an, in dem man das Ergebnis einer neuen Studie erwarten würde, basierend auf den bisherigen Ergebnissen und deren Heterogenität. Das Ergebnis (-6.2 bis 4.3) legt eine noch grössere Ernüchterung nahe als das 95% KI, ob man einen 'Unterschied' zwischen der Experimental- und der Kontrollgruppe annehmen möchte.

```{r chunk13, echo=FALSE, eval=TRUE}
# Use Luo et al. 2020, Figure 3.
# Use: https://bookdown.org/MathiasHarrer/Doing_Meta_Analysis_in_R/pooling-es.html#pooling-smd
# smd = Std. Mean Difference.
# Use metcont to pool results.
# Take .e as one condition (e.g., eCBT), therefore .c must be the other condition (Face to Face)
#
# Go to Corrigendum data, see last two pages of pdf Luo_2020.
(Luo2020Data <- data.frame(
    author=c("A2013", "C2014", "G2012", "H2013",
             "K2014", "KL2009", "L2016", "M2012",
             "N2003", "P2016", "S2010", "S2013",
             "W2014", "W2005"),
    n.e = c(33, 56, 7, 16, 50, 32, 62, 163,
            14, 51, 9, 23, 32, 15),
    mean.e = c(10, 9.86, 9.4, 6.3, 9.4, 11.5, 13, 9.25,
               7.7, 4.7, .7, 5.5, 10.6, 20.4),
    sd.e = c(1.9, 1.3, 3.5, 2.5, 1.5, 2.8, 2.2, .7,
             2.9, 2.4, 3.4, 1.2, 2.1, 2.9),
    n.c = c(36, 63, 7, 18, 53, 35, 59, 162,
            14, 50, 10, 21, 30, 15),
    mean.c = c(7, 13.67, 2.8, 8.7, 10, 18.3, 18, 10.35,
               1.9, 4, 11.8, 13.6, 11.1, 14.7),
    sd.c = c(1.6, 1.25, 3.5, 2.1, 1.1, 2.4, 2.2, .8,
             3.9, 2.4, 1.9, 1.3, 2.1, 2.8)))
# Help page for function metacont from package meta.
# ?meta::metacont
m.cont <- meta::metacont(
    n.e = n.e,
    mean.e = mean.e,
    sd.e = sd.e,
    n.c = n.c,
    mean.c = mean.c,
    sd.c = sd.c,
    studlab = author,
    data = Luo2020Data,
    sm = "SMD",
    method.smd = "Hedges",
    common = FALSE,
    # -> THIS IS THE PREDICTION INTERVAL (set argument to TRUE)
    random = TRUE,
    method.tau = "REML",
    method.random.ci = "HK",
    prediction = TRUE,
    title = "eCBT vs. Face to Face")
summary(m.cont)
```

### Konfidenzintervall

Das Konfidenzintervall (KI) und der p-Wert der frequentistischen Inferenzstatistik (fIs) sind beide komplizierter als man glaubt! Leider scheint der Glaube, KI und p-Wert seien ganz einfach, bei sehr vielen Wissenschaftler/innen stärker zu sein als die Fakten. Folgendes ist sowohl wahr als auch den meisten Psycholog/innen entweder entfallen oder nie wirklich klar geworden. Es gibt eine extrem wichtige Unterscheidung zwischen **vorher** und **nachher**. Die Hauptbedeutung des KI bzw. des p-Werts in der fIs bezieht sich auf das **Vorher**. Dann nämlich sollten alle Abwägungen gemacht werden [@lakens2018justify], auf Basis der Expertise des/der Forscher/in und der Bedeutung der noch zu ermittelnden Analyseergebnisse. Das Fazit bestünde in der Wahl eines adäquaten alpha Signifikanzniveaus, z.B. alpha = .003, wodurch automatisch auch das KI festgelegt wäre, nämlich 99.7%. Kommt man jedoch beim **Nachher** an, wenn also die Ergebnisse vorliegen, dann **muss** man aufpassen, nicht unbemerkt zum/zur Bayesianer/in zu werden. **Nachher**, d.h. wenn die Ergebnisse vorliegen, haben die (in unserem Beispiel) 99.7% keine spezielle Bedeutung mehr, denn egal welches KI gewählt wurde, es ist **IMMER** so, dass die Wahrscheinlichkeit 50% ist, dass der wahre Wert im Intervall oder ausserhalb des Intervalls liegt (man weiss es eben nie). Warum? Weil es EIN EINZIGES Ergebnis ist. Der Frequentismus heisst so, weil er sich auf theoretisch unendlich viele Ergebnisse bezieht. Unter sehr eng gefassten und sehr gut kontrollierbaren Umständen funktioniert die fIs tadellos, z.B. bei Würfelexperimenten (viele Male einen Würfel werfen und jedes Mal das Ergebnis festhalten). Die Geschichte der fIs etwas zu kennen [@zyphur2020statistics] kann sehr wichtige Fragen provozieren, z.B. ob und wie gut man es auch bei psychologischen Experimenten oder Beobachtungsstudien anwenden kann. Ich erinnere daran: Beim Versuch solche Fragen zu beantworten, drängt sich unmittelbar Ernüchterung auf, was der akademischen Karriere durchaus gefährlich werden kann. (Ich weiss natürlich, dass man denkt, dass es umgekehrt sein muss, d.h. dass kritisches Hinterfragen der akademischen Karriere förderlich ist, unabhängig davon, ob es Ernüchterung nach sich zieht; aber das ist leider falsch bzw. träumerisch gedacht.)

Die Publikation von @naimi2020can (Titel: Can Confidence Intervals Be Interpreted?) ist sehr empfehlenswert, u.a. weil sie nur 2 Seiten umfasst und das Thema gut erläutert ist. Ich empfehle sehr, während des Lesens aktiv zu identifizieren, wo die beiden Autoren das **Vorher** und das **Nachher** betonen. Zweitens möchte ich dies zur Debatte stellen: Ich habe oben geschrieben, dass die Wahrscheinlichkeit 50% sei, dass der wahre Wert im KI liegt oder ausserhalb, unabhängig von der Prozentzahl des KI. Hingegen schreiben @naimi2020can: '[...] confidence interval estimate will either include or exclude the truth with 100% probability.' Ist einer von beiden oder sind beide Sätze korrekt (ich spreche von 50%, die beiden Autoren sprechen von 100%)?

Zuletzt muss noch folgende Denkfalle (fallacy) entblösst werden: Worin unterscheiden sich zwei verschiedene KI, z.B. das 98% und das 93% KI? Wir wissen ja bereits, dass es **NICHTS** mit x prozentigem Vertrauen zu tun hat! Der Unterschied von 5% (98-93) hat also überhaupt keine Bedeutung. Das erste Problem ist sicherlich die Frage, ob und unter welchen Bedingungen es eigentlich 'erlaubt' ist, ein anderes als das 95% KI zu wählen. Ein daraus abgeleitetes Problem ist, dass man einsehen muss, dass das 95% KI keine wissenschaftlich gerechtfertigte Sonderstellung hat (und nie gehabt hat). Es sei denn, dass man es als zulässig erachtet, dass Forscher/innen das alpha Signifikanniveau (siehe nächster Beitrag) erstmals wählen, **nachdem** sie ihre Ergebnisse gesehen haben. Obige Denkfalle besteht jedenfalls darin, dass das 98% KI in keiner Weise 'besser' ist als das 93% KI, und umgekehrt natürlich ebensowenig. Der Grund dafür ist, dass die gewählte Breite des KI das Ergebnis aller **vorherigen** Abwägungen des/der Forscher/in sein sollte, wie es bereits oben im ersten Absatz steht.

Es folgt eine Demonstration, die auf den ersten Blick (Stichwort: Denkfalle) der intuitiven Erwartung widerspricht: Beim Wechsel vom beidseitigen 95% zum 98% KI wird das Intervall breiter, nicht etwa enger. Ich verwende das bereits bekannte Beispiel von oben:

```{r chunk19}
# Zeige nur x% KI für Prädiktor group (nicht für Intercept)
confint(modKontin, level = .95)["group",]
confint(modKontin, level = .98)["group",]
```

Warum ist das so? Und warum widerspricht es der intuitiven Erwartung?

Um die erste Frage zu beantworten, müssen wir verstehen, was eigentlich das beidseitige 100% KI bedeutet. Darin sind alle theoretisch möglichen Unterschiede enthalten, genauer gesagt: das 100% KI hat keine Grenzen, andernfalls könnte es nicht alle theoretisch möglichen Unterschiede umfassen, von negativ bis positiv unendlich. Erinnere, dass die Wahrscheinlichkeitsdichte sowohl der t- als auch der Standardnormalverteilung sich insgesamt zu 1 summiert (Wahrscheinlichkeit = 100%) und nach links und rechts ins Unendliche verläuft. Das 98% KI hat Grenzen und beinhaltet weniger theoretisch mögliche Unterschiede als das 100% KI, aber mehr als das 95% KI.

Um die zweite Frage zu beantworten, darf sich jede/r selbst befragen bzw. über die Frage reflektieren.

Ich schliesse das Thema KI hier ab, indem ich noch darauf hinweise, dass das publizierte R-Skript, das zum Paper von @naimi2020can gehört, einen nennenswerten Fehler beinhaltet. Im Paper selbst wird behauptet, dass die logistische Regression durchgeführt wurde und dass damit das Odds Ratio ermittelt wurde. Beides stimmt nicht, da die Autoren hierfür eine Spezifikation im R-Befehl 'glm' hätten machen müssen, die sie aber unterlassen haben. Damit haben sie (unwissentlich) die lineare Regression ausgeführt. Für die logistische Regression hätten sie das Argument 'family' des 'glm' Befehls auf 'binomial' setzen müssen, da 'glm' per Default 'gaussian' verwendet (somit also die lineare Regression ausführt).

### Alpha Signifikanzniveau

Es ist extrem wichtig zu betonen, dass eine subjektiv abwägende Art das alpha Signifikanzniveau zu bestimmen, ohne Ausnahme **vorher** (bevor man von den Daten Wind bekommt) stattfinden müsste. Es danach, also post hoc, zu wählen, wäre kontraproduktiv [@hemerik2026choosing]. Bei all den alpha Problemen, scheint es durchaus plausibel, dass manche Methodolog/innen gefordert haben, das alpha Signifikanzniveau komplett aus dem Programm zu nehmen [@mcshane2019abandon; @amrhein2019scientists; @ciapponi2021there], wennschon nicht ohne Protest [@ioannidis2019importance].

Das Problem dabei ist immer dasselbe, und zwar: Was soll anstelle von alpha treten, welche Alternative(n) gibt es? Ich erinnere hier an compatibility intervals und surprisals, die beide auf der Informationstheorie von Claude Shannon basieren, das Unsicherheit als zentrales Konzept nutzt [@cole1993shannon]. Bisher hat es jedoch kaum jemand geschafft, es (klinischen) Psycholog/innen schmackhaft zu machen [@rohlfsen2025entropy].

### Nullismus

Nullismus [@greenland2017invited; @greenland2011null] ist die Gewohnheit, die Default-Nullhypothese von exakt Null Effekt zu verwenden, ohne jemals darüber konsequent zu reflektieren, ob und warum dies gerechtfertigt sein soll. Damit wird die Passivität wissenschaftlichen Arbeitens gefördert, was eigentlich ein Widerspruch in sich ist. Aber im Rahmen des (Post-)Positivismus erscheint es als eine wissenschaftliche Tugend, anstatt als kognitives, oder eher moralisches(?), Defizit. 

Der Nullismus und die Dichotomanie sind eng verwandt. Warum? Wenn man wissenschaftliche Ergebnisse hauptsächlich oder sogar ausschliesslich dichotom versteht (Erfolg = stat. sign. auf dem 5% Niveau; Misserfolg, wenn empirischer p-Wert > 5%) und zudem niemals konsequent hinterfragt hat, warum eigentlich der Effekt von exakt Null immer die Nullhypothese darstellen soll, der/die wird meist die Gewohnheit entwickeln, sich mental daran zu orientieren, ob das 95% KI den Wert 0 enthält (= Misserfolg) oder nicht enthält (= Erfolg). Auf dieses Defizit verweisen die letzten zwei Sätze in @ramos2025bad: 'You can always test for an effect that you deem practically significant if you want to, acknowledging that doing so does remove your chances of discovering smaller statistically significant effects. After all, you were not interested in them anyway, right?'

### Null hypothesis significance test (NHST)

Die NHST Übersichtsarbeit von @vandongen2025overview ist extrem hilfreich: Sie präsentieren 20 Verteidigungs- und 70 Angriffsversuche, sowie 33 Verbesserungsvorschläge. Jedoch erwähnen sie leider manche Alternativen nicht, z.B. die beschreibende Herangehensweise an Datenanalysen [@shmueli2025explain], die zu unterscheiden ist von der erklärenden und von der vorhersagenden Herangehensweise. Ein Paper wie das von @morgan2025alternative zeigt, dass es nicht nur in der Psychologie gehörige Verständnisschwierigkeiten mit der NHST-'Logik' gibt.

> Ich empfehle dringend das Manuskript von Carol Ting zu lesen (Version 2 - März 2026), in dem beschrieben wird, wann und weshalb NHST zur Dominanz gelangt ist und welche Zerstörung es versucht (hat) [@ting2026rise].

### Zwischenfazit 1

Alle Themen bisher kreisen, wie oben angekündigt, einerseits um den Versuch einen Unterschied mithilfe statistischer Hilfsmittel sichtbar(er) zu machen (Unterschied zwischen Gruppen relativiert an Variabilität der Daten in den Gruppen), und andererseits um die Nüchternheit, mit der die sichtbar gemachten Unterschiede (miss-)verstanden, und dementsprechend ((over-)confidently) publiziert werden.

### Likelihood Ratio (LR)

Auf die allgemeine Idee, die hinter LR steht, spricht @nuzzo2014scientific (siehe Überschrift 'What does it all mean') mit dieser Beschreibung an:

> 'That requires another piece of information: the odds that a real effect was there in the first place. To ignore this would be like waking up with a headache and concluding that you have a rare brain tumour — possible, but so unlikely that it requires a lot more evidence to supersede an everyday explanation such as an allergic reaction. The more implausible the hypothesis — telepathy, aliens, homeopathy — the greater the chance that an exciting finding is a false alarm, no matter what the P value is.'

Die LR ist also ein Veränderungsfaktor, der die *a priori* in die *a posteriori* Wahrscheinlichkeit einer Hypothese übersetzt. Da in diesem Fall Hypothesen mit Auftretenswahrscheinlichkeiten versehen sind, befinden wir uns automatisch in der Bayesianischen Statistik. Jedoch spielt das Konzept 'Likelihood' [@etz2018introduction] auch in der frequentistischen Statistik eine zentrale Rolle. So nutzen z.B. generalisierte lineare Modelle wie die logistische Regression die 'maximum likelihood' Methode [@pedersen2025maximum], um die Regressionsgewichte zu ermitteln. Wie Bayesianische und frequentistische Statistik verbunden sind, versucht u.a. @sidebotham2023interpreting zu erklären.

Der LR Veränderungsfaktor bezeichnet die Stärke der empirischen Evidenz, also genau das, worum es in der Wissenschaft andauernd und in zentaler Weise geht: Die Suche nach **starker** empirischer Evidenz, die erklärt, warum ein bestimmtes Phänomen auftritt (positive LR bzw. LR+). Umgekehrt wäre es ebenso wichtig, starke Evidenz zu haben, die erklärt, warum ein bestimmtes Phänomen nicht auftritt (negative LR bzw. LR-). **Die allgemeine Idee hinter LR ist also DIE Idee, die Wissenschaft zu Wissenschaft macht!** (Starke Belege, die in wiederholt gleichbleibend starker Weise empirisch demonstrieren und inhaltlich erklären, warum das Phänomen (nicht) auftritt (= Faktische Replizierbarkeit); was uns in der Psychologie noch weitestgehend nicht gelingt.)

<!--Der LR Veränderungsfaktor ist im Rahmen eines Bewerbungsverfahrens vielleicht am einfachsten zu verstehen. Je mehr die Kriterien für potenzielle Bewerber/innen auf die Spitze getrieben werden, desto weniger Personen kann es (weltweit) überhaupt geben, die (annähernd) für die ausgeschriebene Stelle infrage kämen. Es wird damit zunehmend unwahrscheinlich, dass sich solch ein seltenes Exemplar tatsächlich unter den Bewerber/innen auf die ausgeschriebene Stelle befinden, d.h. die *a priori* Wahrscheinlichkeit war extrem gering (solch eine/n Bewerber/in zu erreichen), weshalb auch die *a posteriori* Wahrscheinlichkeit nur minimal grösser sein dürfte. Wie gross sie tatsächlich ist, wird von der LR beschrieben, d.h. wenn die Stellenausschreibung wie durch ein Wunder mehr als ein solch seltenes Exemplar dazu bewogen haben sollte, sich zu bewerben, dann wäre die LR ziemlich gross.-->

In der (klinischen) Diagnostik [@deeks2004diagnostic] sowie in der (klinischen) Forschung (randomized trials) spielt LR eine sehr wichtige, weil praktische, Rolle [@perneger2021use]. In folgendem Beispiel geht es um die Frage, wie wahrscheinlich es ist, dass eine Person, die ein **positives** diagnostisches Ergebnis erhalten hat, die diagnostizierte Krankheit tatsächlich habe (Einschlussdiagnostik), und zwar bei diesen Voraussetzungen:

- Prävalenz der Krankheit in der Bevölkerung sei 5%.
- Sensitivität des diagnostischen Tests sei 99%.
- Spezifität des diagnostischen Tests sei 90%.

Es gibt zudem Ausschlussdiagnostik. Dort geht es um die Frage, wie wahrscheinlich es ist, dass eine Person, die ein **negatives** diagnostisches Ergebnis erhalten hat, die Krankheit habe. (Wer denkt, es müsse 'die Krankheit nicht habe' heissen, irrt.)

In diesem Zahlenbeispiel würde jemand, der keinerlei Test durchführt, für eine beliebige Person x annehmen (= raten), dass es 5% wahrscheinlich ist, dass diese Person die fragliche Krankheit habe, und zwar weil dies die Prävalenz der Krankheit ist. Ein diagnostischer Test ist umso besser, je stärker er diese Ratewahrscheinlichkeit erhöht (was von der LR+ angezeigt wird) bzw. verringert (was von der LR- angezeigt wird).

Die Formel für LR+ lautet Sensitivität/(1-Spezifität). Das heisst, dass die Wahrscheinlichkeit einer erkrankten Person unter denen mit positivem Testergebnis (Sensitivität) zur Wahrscheinlichkeit einer erkrankten Person unter denen mit negativem Testergebnis (1-Spezifität) ins Verhältnis gesetzt wird.

```{r chunk14}
# lrp: likelihood ratio positive
(lrp <- .99/(1-.9)) # LR+
```

Die Formel für LR- lautet (1-Sensitivität)/Spezifität. Das heisst, dass die Wahrscheinlichkeit einer gesunden Person unter denen mit positivem Testergebnis (1-Sensitivität) zur Wahrscheinlichkeit einer gesunden Person unter denen mit negativem Testergebnis (Spezifität) ins Verhältnis gesetzt wird.

```{r chunk15}
# lrn: likelihood ratio negative
(lrn <- (1-.99)/.9) # LR-
```

Bevor es mit dem Rechnen weitergeht, will ich die Ergebnisse vorwegschicken und sagen, dass per Daumenregel ein LR+ von 10 (oder mehr) und ein LR- von .1 (oder weniger) als sehr guter diagnostischer Test gilt. In der Einschlussdiagnostik würde obiger Test die Wahrscheinlichkeit von 5% zu 34% erhöhen, dass Person x bei positivem Ergebnis die Krankheit habe. In der Ausschlussdiagnostik würde obiger Test die Wahrscheinlichkeit von 5% zu .05% verringern, dass Person x bei negativem Ergebnis die Krankheit habe.

Nachdem die Ergebnisse feststehen, wie kommen sie zustande? Hierzu braucht es die Formeln in der blauen Textbox auf S.168 in @deeks2004diagnostic. Darin spielt das statistische Konzept 'Chance' bzw. 'Odds' eine Rolle, welches definiert ist als Wahrscheinlichkeit (p) im Verhältnis zur Gegenwahrscheinlichkeit (1-p). LR ist der Veränderungsfaktor (siehe oben: LR+ = 9.9 und LR- = .0111), der die *a priori* bzw. *pretest* Wahrscheinlichkeit in die *a posteriori* bzw. *post-test* Wahrscheinlichkeit übersetzt. Wir brauchen also noch die *a priori* Odds, multiplizieren das mit dem LR und müssen zuletzt das Ergebnis (das *a posteriori* Odds) in die *a posteriori* Wahrscheinlichkeit übersetzen (hierzu die Formel: Odds/(1 + Odds)).

```{r chunk16}
# Prävalenz der Krankheit in der Bevölkerung
probability <- .05
pretestOdds <- probability/(1-probability)
# Veränderungsfaktor bei seiner 'Arbeit'
positivePostTestOdds <- pretestOdds*lrp
negativePostTestOdds <- pretestOdds*lrn
# A posteriori probability due to LR+ = 34%
positivePostTestOdds/(1+positivePostTestOdds)
# A posteriori probability due to LR- = 0.5%
negativePostTestOdds/(1+negativePostTestOdds)
```

<!--Es gibt eine positive und eine negative LR, je nachdem worauf der Fokus liegt. Wird ein Test durchgeführt, um einen Zustand zu diagnostizieren oder um ihn auszuschliessen? Im Zahlenbeispiel von eben würde jemand, der keinen Test nutzt nur auf Basis der Prävalenz raten, d.h. man würde die Wahrscheinlichkeit von 5% annehmen, dass Person x jene Krankheit habe. Führt der diagnostische Test dazu, dass diese Wahrscheinlichkeit erhöht werden kann, dann sollte man ihn wohl durchführen. In diesem Zahlenbeispiel steigt die Wahrscheinlichkeit von 5% auf 34% (also um 29 Prozentpunkte gestiegen). Die positive LR (LR+) zeigt, wie viel wahrscheinlicher ein positives Testergebnis für eine Person ist, die die Krankheit hat, verglichen mit einem positiven Testergebnis für eine Person, die die Krankheit nicht hat. Eine LR+ von 10 (oder mehr) zeigt gewöhnlich einen starken diagnostischen Test an. Berechnung: LR+ = Sensitivität/(1-Spezifität)-->

**Fazit**: LR zu kennen, z.B. im Bereich klinischer Diagnosen in der realen Welt, kann unter Umständen traumatische Ereignisse oder sogar Suizide verhindern helfen! Warum? Viele Menschen erleben eine Diagnose als etwas Feststehendes, nicht als etwas Wahrscheinliches, und schon gar nicht als etwas gering Wahrscheinliches. Man stelle sich vor, die Krankheitsprävalenz einer entsetzlichen Krankheit sei nicht 5% sondern .4%, während die Sensitivität des diagnostischen Tests .99 und Spezifität .98 sei. Wie hoch wäre dann die positive und die negative post-Test Wahrscheinlichkeit?

```{r chunk17}
# lrp: likelihood ratio positive
lrp <- .99/(1-.98) # LR+ = 49.5
# lrn: likelihood ratio negative
lrn <- (1-.99)/.98 # LR- = .01
# Prävalenz der Krankheit in der Bevölkerung
probability <- .004
pretestOdds <- probability/(1-probability)
# Veränderungsfaktor bei seiner 'Arbeit'
positivePostTestOdds <- pretestOdds*lrp
negativePostTestOdds <- pretestOdds*lrn
# A posteriori probability due to LR+ = 16.6%
positivePostTestOdds/(1+positivePostTestOdds)
# A posteriori probability due to LR- = 0.004%
negativePostTestOdds/(1+negativePostTestOdds)
```

Die Wahrscheinlichkeit, dass eine Person mit positivem diagnostischen Testergebnis die Krankheit tatsächlich habe, wäre ca. 17%. Wenn diese Zahl der diagnostizierten Person nicht deutlich gesagt werden würde, sondern lediglich, dass die Testsensitivität und -spezifität bei nahezu 100% liegen, würde diese Person auch die Diagnose als nahezu 100% sicher einordnen, obwohl 17% weit von 100% entfernt liegt. Sehr viele Menschen, darunter leider auch (sehr) viele Diagnostiker/innen bzw. Ärzt/innen und Therapeut/innen, sind nicht ausreichend sensibilisiert für die Bedeutung des Themas LR in der Praxis [@mendes2025re].

Nachdem LR und auch dessen zentrale Bedeutsamkeit einigermassen verstanden wurde, empfehle ich [dieses Video (21:13 Min.)](https://www.youtube.com/watch?v=lG4VkPoG3ko) anzusehen, weil darin noch viel mehr betont wird, welche erkenntnistheoretische Grundidee die Hauptsache ist, die es zu verstehen gilt (zu verstehen wie Verstehen formalisiert wurde und warum sie gerade so formalisiert wurde). Zudem wird im Video LR mit dem Bayes Factor verknüpft, was ich bis hierhin noch nicht gemacht habe.

### Direktes oder inverses Problem?

Die knapp 2-seitige Publikation von @naimi2025inferential ist sehr interessant für alle, die gerne grundlegend wissen wollen, wie und vor allem warum man statistische Informationen korrekt einordnen können sollte, um tatsächlich etwas gewinnbringendes aus ihnen ziehen zu können. Hierzu ist es laut der Autoren wichtig, dass man weiss, dass es direkte und inverse Problemstellungen in der Statistik gibt. Worin besteht also der Unterschied?

Folgendes ist meine Abschlussnotiz, nachdem ich @naimi2025inferential ein zweites Mal gelesen hatte. Sie bezieht sich auf den letzten Satz des zweiten Absatzes unter der Überschrift 'Inverse problems and statistics':

In der angewandten Statistik (also in der realen Welt) fragt man eine Szenario 2 Frage (**Szenario 2** = Man hat keinerlei Ahnung über den Mechanismus, durch den die Daten produziert wurden, mit denen man es zu tun hat), und zwar ganz einfach deshalb, weil man sich in Szenario 2 (reale Welt) befindet. Jedoch ist der p-Wert der Inferenzstatistik die Antwort auf eine Szenario 1 Frage (**Szenario 1** = Datensimulation, d.h. man hat vollständiges Wissen über den Mechanismus und alle weiteren Dinge, die die Daten produziert haben). Das könnte eine Hauptrolle spielen, weshalb so auffällig viele Wissenschaftler/innen wiederholt in ihren Publikationen ihr Fehlverständnis des p-Werts dokumentieren. Nämlich: Sie glauben, der p-Wert sei eine Szenario 2 Antwort, d.h. dass er angäbe, wie wahrscheinlich ihre Nullhypothese wahr sei, in Abhängigkeit der Daten bzw. des Ergebnisses: P(H0|Daten). Tatsächlich ist es aber eine Szenario 1 Antwort, d.h. das genaue Gegenteil der Szenario 2 Antwort. Der p-Wert gibt an, wie wahrscheinlich die Daten bzw. das Ergebnis ist, unter der vorab als wahr festgelegten Annahme der Nullhypothese: P(Daten|H0).

Zur Sicherheit wiederhole ich es besser nochmal: In der frequentistischen Inferenzstatistik nimmt man die Nullhypothese vorab als wahr an. Diese Annahme gilt also ungebrochen, wenn man das Ergebnis des statistischen Tests sieht. Einzig vor dem Hintergrund dieser 100% Annahme ist der p-Wert definiert: So wahrscheinlich ist das Ergebnis unter der Bedingung, die Nullhypothese sei wahr, mitsamt aller damit weiter verbundenen Annahmen.

Das Fehlverständnis des p-Werts ist ein menschlich-kognitives Problem, das eigentlich aus der Welt geschafft werden muss. Stattdessen erfreut es sich allgemeiner Beliebtheit, wie es scheint, denn es wird ungebrochen weiter in Publikationen demonstriert. Nur ist das leider keine Kleinigkeit. Wissenschaftler/innen sind zwar auch nur Menschen, die Fehler machen können, doch diese Sache mit dem p-Wert ist ein Fehler, der eine mittlerweile fast 100-jährige Geschichte menschlicher Nachlässigkeit ist. Aus meiner Sicht ist es eine Schande, dass Wissenschaftler/innen diese Angelegenheit auch weiterhin nicht ernstnehmen, sondern so weitermachen als gäbe es das Problem überhaupt nicht [@emmert2024trends].

### Likelihood

Als erstes empfehle ich dieses sehr kurze [Video](https://www.youtube.com/shorts/LM316199wC8) anzusehen, um einen (kommentarlosen) Eindruck zu erhalten, was mit 'likelihood' in der Statistik gemeint ist. Likelihood ist **KEINE** Wahrscheinlichkeit. Jedoch steht likelihood in einem bestimmten Verhältnis zu Wahrscheinlichkeiten. Das ist der Grund, warum likelihood sowohl in Bayesianischen als auch in der frequentistischen Statistik das Salz in der Suppe ist. Sehr empfehlenswert ist die Publikation von @etz2018introduction, die gut verständlich likelihood erklärt. Einer der ersten und wichtigsten Aspekte ist, dass likelihood nur im Verhältnis zu einem zweiten likelihood sinnvoll ist. Zwei likelihoods im Verhältnis zueinander heisst: likelihood ratio (LR; siehe oben in diesem Dokument).

Ich verwende hier ein Teilbeispiel aus @etz2018introduction, d.h. aus dessen zusammen mit der Publikation veröffentlichten R-Skript. Die dazugehörige Frage lautet: Nach 10 Münzwürfen ist das Ergebnis 6 Mal Kopf und 4 Mal Zahl. Wie viel wahrscheinlicher ist die Hypothese, dass die Münze fair ist (Wahrscheinlichkeit p = 50%) als die Hypothese, dass es eine Trickmünze ist (p = 75%)?

```{r chunk18, fig.width=5, fig.height=5, fig.cap="Verhältnis zweier likelihoods. Siehe Abbildung 1, top panel, in Etz (2018)."}
# Code copy pasted and modified; original R code by Alexander Etz,
# published as part of: https://doi.org/10.1177/251524591774431
# I removed the scaling factor from the original R code.
LR <- function(h,n,p1=.5,p2=.75,Title="",Xlab=""){
    L1 <- dbinom(h,n,p1)
    L2 <- dbinom(h,n,p2)
    Ratio <- L1/L2 ## Likelihood ratio for p1 vs p2
    curve((dbinom(h,n,x)), xlim = c(0,1), ylab = "Likelihood",
          xlab = Xlab,las=1, main = Title, lwd = 2, n=10001)
    points(p1, L1, cex = 2, pch = 21, bg = "grey62")
    points(p2, L2, cex = 2, pch = 21, bg = "grey62")
    lines(c(p1, p2), c(L1, L1), lwd = 2, lty = 5, col = "grey62")
    lines(c(p2, p2), c(L1, L2), lwd = 2, lty = 5, col = "grey62")
    abline(v = h/n, lty = 3, lwd = 2, col = "grey63")
    return(Ratio) ## Returns the likelihood ratio for p1 vs p2
}
# Likelihood L1 = .2050781
# Likelihood L2 = .145998
# Likelihood Ratio L1/L2 = 1.404664
LR(6,10)
```

Die Hypothese einer fairen Münze ist 1.4 Mal wahrscheinlicher als die Hypothese, es sei eine Trickmünze von 75% Kopf-Wahrscheinlichkeit. Dem sogenannten likelihood Profil (ich wiederhole: Es ist **KEINE** Wahrscheinlichkeitsdichte) kann unmittelbar entnommen werden, dass die maximum likelihood bei einer Kopf-Wahrscheinlichkeit von 60% liegt.

Zudem finde ich besonders erwähnenswert, worauf @etz2018introduction in seiner Abbildung 2 hinweist, nämlich dass LR eine Art ist, einen Unterschied zu messen (entlang der vertikalen log likelihood Achse von Abbildung 2), wohingegen der Wald Test denselben Unterschied in Einheiten des Standardfehlers misst (entlang der horizontalen Wahrscheinlichkeits-Achse.in Abbildung 2). Dies erinnert daran, dass mancherorts Distanzen in Metern, andernorts in Fuss gemessen werden. Damit will ich sagen, dass in der Wissenschaft (und deshalb in der Statistik) eine Distanz (ein Unterschied) von Hauptinteresse ist und er deshalb gemessen wird. Auf welche Art der Unterschied ausgedrückt wird, sollte eigentlich unerheblich sein.

Zuletzt erwähnenswert: Likelihood bezieht sich ausschliesslich auf die vorliegenden Daten einer Studie. Es werden keine Hilfsannahmen benutzt, wie z.B. in der frequentistischen Inferenzstatistik, die nur Sinn macht, wenn man der Annahme zustimmt, dass Studie x zumindest theoretisch unendlich oft identisch wiederholt werden könnte.

### Bayesianische Statistik (BS)

Hierüber brauche ich in diesem Dokument nichts zu schreiben, es reicht zwei Publikationen zu empfehlen: @gaona2022frequentist vergleichen frequentistische Statistik (FS) mit Bayesianischer Statistik (BS), und sprechen sich klar für die BS aus. Am Ende ihrer kurz gehaltenen Publikation machen sie leider zwei Mal denselben Fehler bezogen auf die FS. Sie schreiben, dass man in der FS die Nullhypothese entweder zurückweisen oder akzeptieren könne. Zurückweisen ist richtig, akzeptieren ist falsch. Das ist tatsächlich einer der häufigsten Fehler, die Wissenschaftler/innen in Publikationen machen, sie akzeptieren die Nullhypothese, weil das Ergebnis nicht statistisch signifikant geworden ist. @van2021bayesian konzentrieren sich voll auf die BS, zudem ist die Publikation eher lang gehalten, darunter viele Visualisierungen.

Eine wichtige Notiz zur BS: Wie ich weiter oben in diesem Dokument schon geschrieben habe, wenn man blind ist, dann hilft auch keine Brille. Statistik macht als wissenschaftliches Hilfsmittel nur Sinn, wenn man kompetenten Gebrauch davon machen kann und will. Wenn man Statistik nur pro forma durchführt, was Gigerenzer als ['statistical ritual'](https://www.gerd-gigerenzer.com/scientific-creativity-and-statistical-rituals) bezeichnet, dann wird Statistik ohnehin in Sackgassen (ver)enden, egal ob man FS oder BS glaubt durchgeführt zu haben. Es wurde kürzlich kritisiert, dass auch für die Anwendung des Bayes Factors ähnlicher Unsinn feststellbar ist wie beim NHST [@tendeiro2024diagnosing].

### Frequentistische Statistik (FS)

Frequentistische Statistik (FS) ist nicht automatisch mit NHST gleichzusetzen, d.h. man kann und sollte es auseinanderhalten, wenn möglich. FS bezeichnet das (theoretisch) extrem häufige, identische Wiederholen ein und desselben Experiments, jedes Mal jedoch mit neuen Teilnehmer/innen. Wüsste man das wahre Ergebnis dieses Experiments (siehe Szenario 1 in ['Direktes oder inverses Problem'](#direktes-oder-inverses-problem)), könnte man sofort auszählen, ob der wahre Wert in x% aller x% Konfidenzintervalle enthalten ist. Zum Thema FS gibt es genügend Publikationen [z.B. @haucke2021bayesian; @dunleavy2021use; @bland1998bayesians]. Jedenfalls stellt die FS den Anspruch auf Objektivität, indem behauptet wird, Wahrscheinlichkeit käme zustande durch die gerade beschriebene langzeitliche, wiederholte Häufigkeit der notierten (= beobachteten) Ergebnisse. Diese Webseite [seeing theory: Frequentist inference](https://seeing-theory.brown.edu/frequentist-inference/index.html) ist sehr empfehlenswert, um mit der FS etwas zu interagieren. Doch ist es überaus auffällig, dass sobald man über die FS genauer reflektiert, anfängliche Gefühle der 'Objektivität' schwierig bis unmöglich bestehen bleiben. Ein sehr klar geschriebener Essay von ca. 3.5 Seiten ist an dieser Stelle sehr zu empfehlen [@ambaum2012frequentist].

NHST hat bei der FS sehr viele Anleihen gemacht, darunter der Anspruch auf Objektivität. Nur leider fehlt grösstenteils die Übereinstimmung der frequentistischen Theorie mit der (psychologischen) Praxis.

### Unterschied BS zu FS

Der Hauptunterschied besteht darin, dass die Bayesianer/innen vom subjektiven Praxisstandpunkt in Richtung Theorie schauen (siehe Szenario 2 in @naimi2025inferential), während die Frequentist/innen vom (wie ihnen scheint) objektiven Theoriestandpunkt in Richtung Praxis schauen (siehe Szenario 1 in @naimi2025inferential). In Publikationen, die FS und BS vergleichen [z.B. @bland1998bayesians], werden Szenario 1 und 2 meist so oder ähnlich ausgedrückt:

Szenario 1 (**FS**): Die Hypothese ist fixiert (= der wahre, theoretische Parameter in der Population, z.B. Risikounterschied Suizid zu begehen, wenn man traumatische Kriegserfahrungen gemacht hat *versus* sie nicht gemacht hat). Die Daten können variieren. Somit erklärt sich P(Daten|H0), siehe oben, ['Direktes oder inverses Problem'](#direktes-oder-inverses-problem). P steht für Wahrscheinlichkeit, | steht für 'unter der Bedingung von', H0 heisst Nullhypothese.

Szeanario 2 (**BS**): Die Daten sind fixiert. Die Hypothese kann variieren. Somit erklärt sich P(H0|Daten), siehe oben, ['Direktes oder inverses Problem'](#direktes-oder-inverses-problem).

Das wirklich Verwirrende scheint (mir) zu sein, dass ein dritter Standpunkt fehlt, von dem aus deutlich würde, dass sowohl die BS als auch die FS lediglich gegensätzliche Standpunkte sind, von denen aus ein Werturteil (wer Recht habe) im Voraus zum Scheitern verurteilt ist. In jeder Auseinandersetzung dieser beiden "Lager" wiederholt sich derselbe Unsinn, wie eine Art Besessenheit mit anschliessendem Zwangsverhalten: "Wir liegen richtig, nein wir, nein wir, nein wir, ..." ad infinitum.

Von einem dritten Standpunkt aus ist sofort und mühelos ersichtlich: Die Frequentist/innen fokussieren auf das wahrgenommene Objekt (was beobachtet wurde; objektive Empirie), die Bayesianer/innen fokussieren auf das Subjekt (den/die wahrnehmende Beobachter/in; subjektive Empirie). Empirie hat laut Duden zwei Bedeutungen:

- Methode, die sich auf wissenschaftliche Erfahrung stützt, um Erkenntnisse zu gewinnen.
- aus wissenschaftlicher Erfahrung gewonnenes Wissen (Erfahrungswissen)

Es bleibt somit unklar (unentschieden), ob 'Erfahrung(swissen)' eine Sache ist (etwas, das man besitzt oder nicht besitzt; eine Art Objekt) oder ein Prozess (ein Werkzeug, dessen Benutzung etwas hervorbringen oder erzeugen kann). Oder vielleicht liegt der Duden (teilweise) falsch. Vielleicht ist Empirie (auch noch) etwas anderes.

Wer aus der Geschichte nicht lernt, wiederholt sie eben, nämlich sich ewig zu streiten, trotzdem ein dritter Standpunkt in Reichweite ist, der zeigt, weshalb der Streit niemals zu **einer** Lösung finden kann, weder logisch noch praktisch. Einfach ausgedrückt: Beide Seiten spielen auf Sieg, und beide halten den Sieg für möglich oder sogar für wahrscheinlich, erreichen aber mit Sicherheit nie etwas anderes als ein Unentschieden. Ist diese Erkenntnis nicht auch Empirie?

Man könnte schlussfolgern, dass die Frequentist/innen das 'Subjekt' (die subjektive Wahrnehmung) mit grosser Anstrengung auszuschalten versuchen (siehe Positivismus und Behaviorismus; das Subjekt wird maschinisiert bzw. objektiviert), während die Bayesianer/innen den Gegenpol dazu darstellen, indem sie betonen, dass was auch immer als 'objektiv' gelten soll, immer nur unter der *a priori* Bedingung der subjektiven Wahrnehmung existieren kann, und somit immer nur in Form subjektiver Wahrscheinlichkeit, d.h. mehr oder weniger (un)sicher.

### Forschungsfrage(n) formulieren

Zu diesem **überaus wichtigen, weil ersten, Schritt**, im Rahmen jeder wissenschaftlich-empirischen Arbeit, empfehle ich sehr @alfuth2025square aufmerksam zu lesen und aktiv zu nutzen. Ich habe zwei kritische Anmerkungen zum Paper:

- Im Text unterhalb von Abbildung 2 in @alfuth2025square steht: '[...] advice and recommendations from authors [...] are the main triggers for initiating needed research.' Schön wäre es, wenn diese Beschreibung nur positiv verstanden zu werden bräuchte. Jedoch war der Trigger für @alfuth2025square, dass bei auffällig vielen Publikationen die Forschungsfrage viel zu ungenau formuliert worden war, worunter alles Folgende, z.B. Studiendesign, Hypothesen, Durchführung, Datensammlung und -analyse, leiden musste. Deshalb sollten viele (solcher) Studien vielleicht gerade **nicht** der Trigger für neue Forschung sein, aufgrund der zwingend ungenauen Interpretationen und Schlussfolgerungen solcher Studien. Wenn sie Trigger sein sollen, dann wohl am ehesten im Sinne von: An wie vielen und welchen Stellen müsste man jene Studie verbessern, damit man mit den Ergebnissen und Schlussfolgerungen etwas vernünftiges anfangen kann?
- Im letzten Satz oberhalb der Überschrift 'Conclusion' fehlt meiner Meinung nach das Wort 'unduly' am Ende des Satzes. Wenn nämlich jegliche(?) Form von Schaden immer Sorgen bereiten sollte (was genau(!) ist damit gemeint?), dann wäre wesentlich weniger psychologische Forschung möglich. Man denke nur an all die Forschung, bei denen menschliche Studienteilnehmer/innen absichtlich falsch informiert werden, bevor die Untersuchung beginnt, um erst am Ende darüber aufgeklärt zu werden, dass, worüber und warum man sie falsch informiert hat. Deshalb: In jeder gesundheitsbezogenen Intervention ist die Devise stets: Wird der zu erwartende Schaden (oder Schmerz), z.B. Nebenwirkungen eines Medikaments, ausreichend aufgewogen durch den Nutzen für den/die Patient/in? (Hippokratischer Eid)

Besonders nennenswert finde ich noch ein Satzende, das deutlich vor dem 'action bias' warnt: 'Researchers should [...], rather than jumping directly to finding solutions to specific problems.'

### Daten ... wie weiter?

Der für meine Begriffe wichtigste Aspekt empirischer Forschungsarbeit liegt darin, möglichst praxisrelevante, wenn möglich sowohl neuartige als auch akkurate Informationen aus den Daten einer wissenschaftlichen Studie zu ziehen. Dies lässt sich mit absoluter Sicherheit nicht erreichen, wenn man darauf fokussiert ist, ein statistisch signifikantes Ergebnis zu präsentieren. Warum nicht? Weil dies für etwas völlig anderes konzipiert wurde, nämlich gemäss eines *a priori* festgelegten Kriteriums (alpha Signifikanzniveau) eine binäre Entscheidung zu treffen. Wie informativ ist das? Exakt 2 bit (bit = binary digit, 0 = statistisch nicht signifikant, 1 = statistisch signifikant). Weniger Information ist nicht möglich.

@masnick2022model bezeichnet es als 'data reasoning' bzw. 'data sensemaking', während @sand2022inferential es 'interpreting data' nennt. Das Ziel von NHST ist die Generalisierung (von der Stichprobe auf die Zielpopulation) eines angeblich gefundenen, weil statistisch signifikanten, Effekts. Beim Reflektieren über NHST wird sehr deutlich, dass es als Werkzeug explizit nicht zur Interpretation von Daten geeignet ist [@sand2022inferential]. Andere Werkzeuge sind wesentlich geeigneter, z.B. das Konzept likelihood (siehe oben, [Likelihood](#likelihood)) und insbesondere auch die beschreibende Herangehensweise via Kompatibilität und Surprisal (siehe compatibilitySurprisal.html).

### Zwischenfazit 2

Der subjektive Eindruck der Liste methodischer Details ist klar: That's a lot! Und die Liste wird weiter ergänzt werden ... Deshalb hier nochmals zur Erinnerung (siehe oben, [Methodische Sicherheit](#methodische-sicherheit)): Es geht in jedem Punkt grundlegend immer nur um das Konzept 'Unterschied', welches statistisch bedeutet: Unterschied zwischen Gruppen, relativiert an der Variabilität der Daten in den Gruppen. Daran direkt angeschlossen sind die beiden einzig wichtigen empirischen Fragen:

1. Liegt der statistisch sichtbar gemachte Unterschied in der erwarteten Richtung?
2. Ist der statistisch sichtbar gemachte Unterschied von praktischer Bedeutung?

Ist das viel? Nein. Schwer? Nein. Alles übrige sind methodisch (mal mehr mal weniger) wichtige Details, die um diese zentrale Frage kreisen. Diese Frage sollte also hauptsächlich und ständig präsent sein. Damit man weiss, worauf die Details zu beziehen sind, denn andernfalls hängen die Details sinnleer in der Luft und werden womöglich genutzt, um wehrlose Studierende damit in Angst und Schrecken zu versetzen. Das wäre kontraproduktiv, nicht wahr?!

### DAGs, instrumentelle Variablen

Directed acyclic graphs (DAGs) und 'instrumentelle Variablen' sind zwei (nicht mehr als modern zu bezeichnende) Ideen [@feeney2025use; @walker2024reading; @labrecque2026and; @doi2026causal]. Worum geht es hierbei? Es geht um die Frage nach dem 'heiligen Gral' jeder wissenschaftlichen Forschung: Kausalität, genauer: Kausalität in Beobachtungsstudien [@igelstrom2022causal]. Ist der vermutete kausale Faktor wirklich kausal? Ist es der (oder wenigstens ein) Wirkungsfaktor (unter anderen), bezogen darauf, warum sich der Outcome entwickelt?

DAGs sind visuelle Hilfsmittel, womit man Variablen in einem statistischen Model bestimmte Rollen zuweisen und spezifische Beziehungen zwischen den Variablen benennen kann. Anders ausgedrückt, es kann zu vermeiden helfen, Variablen falsche Rollen zuzuschreiben, z.B. Kontrollvariable anstatt Mediator. All dies ist selbstverständlich rein theoretisch [@ellison2025directed; @tennant2021use]. Die empirische Prüfung steht auf einem anderen Blatt, z.B. ist das Studiendesign längsschnittlich, usw.? Achtung vor Stolperfallen [@weidlich2022causal]. Auch DAGs gehören zur bekannten Forderung, Forschungsergebnisse mehr als bisher 'beschreibend' zu präsentieren [@dyer2025distinction; @fox2022need], im Gegensatz zu 'entscheidend' (Erinnere: Abweichungs- *versus* Entscheidungs-P-Wert).

Kausalitätsfragen konnten in der Psychologie bisher noch nie für irgendeinen Outcome abschliessend beantwortet werden, wofür u.a. die Existenz des Bio-Psycho-Sozialen Erklärungsmodells psychischer Phänomene ein Indiz ist (Stichworte: Multikausalität und Multifinalität, u.a. thematisiert in @yang2025risk). Nichtsdestotrotz stellen einige Wissenschaftler/innen häufig bereits die Folgefrage (als ob man die Wirkungsfrage schon beantwortet hätte), nämlich: Wissen wir über den Wirkmechanismus genau Bescheid? Ich wiederhole: Wir wissen noch nicht einmal, ob es der vermutete Faktor ist, der wirkt, geschweige denn wie der genaue Wirkmechanismus wissenschaftlich erforscht, und noch viel weniger, wie er nachgewiesen werden könnte. Zumindest gilt das für die klinische Psychologie [@eronen2020causal], anscheinend nicht (mehr) für die Arbeits-/Organisationspsychologie (AOP) [@cornelissen2026mechanisms].

**Korrektur**: Die Absätze 1 und 2 in @cornelissen2026mechanisms lassen bereits erkennen, dass 'causal mechanisms' in der AOP doch nicht untersucht werden können, aus den Gründen, die @eronen2020causal beschreibt. Ich werte das als ein weiteres Indiz für den 'action bias', d.h. dem Drang etwas zu tun (zu forschen und zu publizieren) vorschnell nachzugeben, anstatt dass alle Forscherinnen gemeinsam feststellen, dass sie bezüglich des wissenschaftlich wichtigsten Konzepts, nämlich **Kausalität**, aneinander vorbeireden. Vernünftig wäre das Innehalten und das gemeinsame Diskutieren darüber, dass Kausalität nicht einfach individuell 'uminterpretiert' werden kann.<!-- Sobald dies geschieht, müsste man konsequent von Rollenwechsel sprechen: Was ursprünglich Forschung in AOP war, wird dann zu einer Mischform von AOP und Laienphilosophie. *Fazit*: Unterschiedliche Perspektiven sind wichtig, aber es gibt Ausnahmen. Das Konzept Kausalität ist in jedem Wissenschaftsbereich so zentral, dass es sowohl als fixiert als auch als zwingend verbindlich gelten muss. --> Dieses Konzept ist u.a. von @eronen2020causal deutlich und leicht verständlich beschrieben worden. Wenn dieses Konzept zu teils unlösbar erscheinenden Schwierigkeiten führt, dann ist das eben so.<!--Kausalität 'anders zu verstehen' als andere, erscheint mir jedenfalls völlig unvernünftig.-->

Kausalforschung in der Psychologie ist kontrovers [z.B. @haber2022causal; @dAmico2025association; @hernan2025target; @conway2025addressing], d.h. manche sagen, Kausalität solle in Beobachtungsstudien nirgends suggeriert und schon gar nicht behauptet werden, andere sehen dies völlig anders. Leider begegnen wir hier scheinbar demselben Problem wie bei den beiden Lagern 'Bayesianische' und 'frequentistische' Statistik. Jede Seite ist überzeugt, sie (aber nicht die andere Seite) könne es beurteilen, wer Recht hat. Das ist offenkundig zum Scheitern verurteilt. Das Paper von @maldonado2020causal gibt einen kurzen Einblick in 'causal reasoning in epidemiology' (siehe zudem @maldonado2016role und @morabia2005epidemiological). Auch ein 'causal cookbook' [@chatton2024causal] gibt es, darin u.a. eine (weitere) Erläuterung eines DAG (Box 2 bzw. Abbildung 1). Wie DAGs in der psychologischen Forschung aussehen könnten, siehe @rohrer2024causal. Gibt es Paper, die DAGs konkret anwenden? Ja, z.B. @don2025perceived. Insgesamt wurden sie von Psycholog/innen jedoch eher selten in Publikationen verwendet [@poppe2025develop].

**Fazit**: Allein auf Grundlage statistischer Hilfsmittel wird 'Kausalforschung' in der Psychologie (und vermutlich auch in allen anderen Naturbereichen) stets unvollständig bleiben, gerade weil jene Hilfsmittel (egal wie komplex oder 'sophisticated') begrenzt sein müssen (Statistische Modelle = Idealisierung). Etliche Dinge, die für Kausalität relevant sind, müssen ausserhalb der Statistik wissenschaftlich berücksichtigt werden. Statistik war und ist **nicht** mit Wissenschaft deckungsgleich. Somit hängt es davon ab, ob Menschen die Energie, das Geld, die Geduld und eben die Kompetenz aufbieten (oder eben nicht; Erinnerung: 'action bias'), Kausalitätsforschung angemessen zu betreiben.

**Zusatz 1**: Das Paper von @ellison2021might berichtet über beträchtliche DAGs-Anlaufschwierigkeiten von medizinischen Bachelorstudierenden. Das dürfte auch für Psychologiestudierende (und vielleicht darüber hinaus) zu erwarten sein.

**Zusatz 2**: Theorie und Praxis sind meist deutlich verschieden, was auch für DAGs gilt. Sie *sollen* eine Erleichterung/Verbesserung ermöglichen, können dies jedoch nur dann, wenn die nutzende Person aktiv mitdenkt und lenkt, d.h. zu keiner Zeit passiv wird. Drei Paper, in denen es um das Hin und Her geht, zwischen aktiv mitdenken/lenken und passiv einem Hilfsmittel die Kontrolle zu überlassen, sind @oberndorfer2026descriptive, @carlin2026identifying und @dyer2026response. Betont wird auch die zentrale Bedeutung, wie spezifisch, klar und eindeutig die Forschungsfrage ausgearbeitet wurde (Erinnere das SQUARE-IT Paper von @alfuth2025square).

**Zusatz 3**: Wann immer Struktur- und/oder Pfadmodelle und statistisch gestützte Kausalitätsforschung kombiniert werden, muss unbedingt auch das Thema 'unkorrigierte Messfehler' erwähnt werden [@cole2014manifest], weil diese in multiplen Regressionsmodellen völlig unberücksichtigt bleiben (Grund: Kombination aus Standardeinstellung der Software und annähernd keine Kenntnisse der Forscher/innen, wie man quantitative Biasanalysen durchführt), obwohl es genügend viele und realistische Möglichkeiten gibt, dass sie die berichteten Schätzgrössen verzerren können. Hiermit ebenfalls eng verknüpft ist das Paper von @westfall2016statistically, dessen Titel aussagt, dass es 'schwerer als gedacht sei, statistisch Konfundierung zu kontrollieren'; siehe zudem @wysocki2022statistical.

**Zusatzfazit**: Über diese drei Zusätze hinweg, lautet das Fazit, einerseits eine möglichst präzise Forschungsfrage zu erarbeiten, die andererseits ein möglichst einfaches, anstatt komplexes, statistisches Modell verlangt. Dies wäre zudem in Übereinstimmung mit dem Prinzip von Ockham's Rasierklinge [@lazar2010ockham], d.h. Modelle so simpel wie möglich zu halten, ohne sie jedoch zu übersimplifizieren.

### Adjustierung

In statistischen Regressionsmodellen wird fast immer adjustiert. Grund: Diese Modelle werden sehr häufig für Daten aus Beobachtungsstudien verwendet, worin eine Randomisierung vorab bekannter Konfundierungsvariablen, z.B. Geschlecht und Alter, fast nie möglich ist. Jedenfalls besteht die Gefahr, dass der/die Nutzer/in des Regressionsmodells die Gewohnheit entwickelt hat, dass Adjustierung **ganz automatisch** von der Statistiksoftware durchgeführt wird. Es gibt kaum etwas einfacheres, eine Variable einem statistischen Regressionsmodell hinzuzufügen. Ich wiederhole jedoch: **Open science bedeutet Transparenz.** Man gibt also alles zu erkennen, wozu auch gehört, ob man die Idee, d.h. den Zweck, von Adjustierung überhaupt verstanden hat. Das zeigt sich u.a. darin, ob die Rechtfertigung für jede gewählte Adjustierungsvariable nachvollziehbar ist, und zwar aus dem inhaltlichen Hintergrund, der Forschungsfrage sowie dem Forschungsziel. @oberndorfer2026descriptive liefern in ihrem sehr kurzen Paper deutliche Beispiele. Würde man etwa 'beschreibend' (Divergenz-P-Wert) statt 'entscheidend' (Entscheidungs-P-Wert; NHST) forschen, so wäre die Verwendung von Adjustierungsvariablen in einem Regressionsmodell sehr verwirrend, da 'beschreibende' Forschung gerade nicht das Ziel verfolgt, eine möglichst verzerrungsfreie Schätzung des Effektparameters, z.B. relatives Risiko für Suizid, in der Zielpopulation zu liefern.

Neben der Frage **ob** man adjustiert ist ebenso wichtig, **welche** Variablen aus welchem Grund als Adjustierungsvariable sinnvoll(!) gelten sollen (siehe oben, [DAGs](#dags-instrumentelle-variablen)). Auch hierfür liefern @oberndorfer2026descriptive ein gutes Beispiel, das gleich aus zwei Gründen wertvoll ist. Der eine Grund wurde oben gerade genannt (Forschungsziel = Entscheidung, ob Effekt existiert). Der zweite Grund lautet, dass durch Hinzunahme einer (oder mehr) Adjustierungsvariablen sich die Interpretation des Regressionsgewichts ändert, und zwar auch dann, wenn sich rein numerisch das Regressionsgewicht annähernd gar nicht ändern würde! Damit tritt man von der konkreten Stichprobe über zur hypothetischen Zielpopulation.

**Fazit**: Effektschätzung mit dem Forschungsziel 'Entscheidung' bedeutet immer, dass man ein statistisches Modell für genau diesen Zweck aufgestellt und ausgewertet haben muss. Hierfür muss man (Stichwort Transparenz) **vorab** den Zweck des Modells **tatsächlich** verstanden haben, d.h. insbesondere die Rollen und die Beziehungen aller Variablen im Modell. Zudem muss man vorab tatsächlich verstanden haben, was im Rahmen statistischer Regressionsmodelle die Begriffe 'estimand', 'estimator' und 'estimate' bedeuten [z.B. @little2021estimands]. Der 'estimand' ist die theoretisch definierte Zielgrösse in der Zielpopulation, z.B. Risikounterschied in Gesamtpopulation. Der 'estimator' ist die gewählte empirische Form jener Zielgrösse, z.B. der Unterschied der prozentualen Häufigkeiten des Outcome zwischen zwei Gruppen. 'Estimate' ist das konkrete Ergebnis, basierend auf der durchgeführten Studie in der gewählten Stichprobe, z.B. der numerisch ausgedrückte Unterschied der prozentualen Outcomehäufigkeit. Diese drei Konzepte spielen in allen quantitativen empirischen Studien eine wichtige Rolle, nicht nur dann, wenn explizit die Entdeckung 'kausaler Effekte' das Forschungsziel ist [@lundberg2021your]. Es ist leider wiederholt festgestellt worden, dass auffällig viele Forscher/innen sich entweder viel zu oberflächlich oder annähernd gar keine Mühe geben, die Frage 'Was ist der estimand?' explizit zu beantworten [@lundberg2021your; @ung2025keep; @kahan2025estimands]; Stichwort 'action bias'(?). Fragen wie diese, inklusive zur Adjustierung, beziehen sich auf 'wichtige methodische Details'. Wenn sie nicht explizit thematisiert, d.h. beantwortet werden, muss der/die Leser/in davon ausgehen, dass wichtige methodische Aspekte als zu selbstverständlich betrachtet wurden, was der Wissenschaft zuwiderläuft. Dadurch entsteht nämlich genau das, was Gigerenzer als 'statistical rituals' bezeichnet, d.h. eine **ganz automatische** Prozedur, fast komplett ohne erkennbares menschliches know-how und know-why. Dies ist einer der Gründe, warum @carlin2025uses fordern, dass Regressionsmodelle anders als in den letzten (mindestens) 70 Jahren [@greenland2025some] praktiziert und gelehrt werden sollten.

### Sensitivitätsanalyse, Unsicherheitsanalyse

Sowohl eine Sensitivitäts- als auch Unsicherheitsanalyse [@saltelli2019so] ist unmittelbar mit dem Thema Adjustierung (Synonyme: Kontrollvariablen, Kovariaten) verknüpft [@segerstrom2019statistical]. Als generelle Frage formuliert: Wird dem Regressionsgewicht (= 'estimate') durch die gewählten Adjustierungsvariablen mehr Verzerrung herausgenommen (wie beabsichtigt) als ihm zugeführt wird (nicht beabsichtigt)? Dies ist ein weiteres 'methodisch wichtiges Detail', das auffällig oft (fast) keine erkennbare Rolle in Publikationen zu spielen scheint. Siehe oben, [Überfrachtetes Regressionsmodell](#überfrachtetes-regressionsmodell).

### Systematik

Wissenschaftliches Handeln und Systematik sollte gleichbedeutend sein. Systematik wiederum hat die Bedeutung einer durchdacht beabsichtigten Ordnung. Diese Systematik wird möglicherweise nicht immer exakt gleich dargestellt, trotzdem ist sie leicht zu erkennen, sofern man darüber ernsthaft reflektiert hat. Diese Systematik hat 3 Bestandteile.

1. Annahme, ein bestimmtes Phänomen sei wahr. Beispiel: Risiko, eine Major Depression (MDD) im Laufe des Lebens zu entwickeln, unterscheide sich weltweit zwischen Männern und Frauen.
2. Absicht, die Annahme in Erfahrung zu bringen. Überlegung und Festlegung, wie man das Risiko für die Entwicklung eines Outcome sichtbar machen kann. Beispiel: Ergebnis der Überlegung = Festlegung, Geschlecht zu beobachten (zu 'messen') und MDD zu diagnostizieren. Zuletzt: Beide Messungen einander gegenüberstellen, um zu beobachten, ob sich die prozentuale Häufigkeit von MDD zwischen Männern und Frauen unterscheidet.
3. Ausführung der Absicht. In diesem dritten Punkt wird Tür und Tor für alle methodischen Details geöffnet, die für die konkrete wissenschaftliche Untersuchung relevant sind. Beispiel: Da die Frage einer Risikodifferenz für MDD zwischen Männern und Frauen kein experimentelles Forschungsdesign erlaubt, bleiben nur Beobachtungsstudien übrig. Man kann also keine vermuteten Konfundierungsfaktoren kontrollieren, sondern höchstens die statistische Analyse hierfür adjustieren. Es steckt zwar die exakt selbe Absicht dahinter, ist jedoch eine vollkommen andere Handlung. Zudem besteht bei Beobachtungsstudien keine Möglichkeit der Randomisierung. Weitere konkrete Fragen, die sich stellen: Was genau soll 'MDD Diagnose' heissen, d.h. wie findet diese 'Messung' statt? Goldstandard ist ein systematisches, voll- oder teilstrukturiertes, klinisches Interview.

Annahme, Absicht, Ausführung entspricht dem oben genannten 'estimand', 'estimator' und 'estimate'. Eine andere Form wäre: Inhalt (Was?), Operationalisierung (Wie?), statistische Analyse (Ergebnis?). Man könnte es in Alltagssprache vielleicht so übersetzen:

1. Um welche Show soll es gehen? Antwort: Depression und Geschlecht.
2. Wie soll die Show aussehen? Antwort: Diagnose von Depression bei Männer und Frauen vergleichen.
3. Wie sieht die Show rückblickend aus? Antwort: Diagnose Depression soundso viel Prozent bei Männern und soundso viel Prozent bei Frauen. Aber ... Einschränkungen: 1, 2, ...

Am Ende dieser Systematik warten dann, wie oben zwei Mal erwähnt, die beiden Hauptfragen:

1. Liegt der statistisch sichtbar gemachte Unterschied in der erwarteten Richtung?
2. Ist der statistisch sichtbar gemachte Unterschied von praktischer Bedeutung?

Eine der vielen (leider sehr häufig unter den Teppich gekehrten) implizit vorhandenen Fragen: Ist der statistisch sichtbar gemachte Unterschied gültig? Stichwort: Prüfung der Testannahmen.

**Fazit**: Diese Systematik kann nur dann als wirkliche Systematik gelten, wenn es kein vernünftiges Argument gibt, demzufolge diese Systematik fehlerhaft oder schwachsinnig ist. Gibt es solch ein Argument nicht, dann sollte wissenschaftliches Handeln aus dieser Systematik bestehen. Nur gilt dabei (wie immer), dass man es durch und durch verstanden und verinnerlicht haben sollte (Stichwort: Reflektieren), um es als verlässlichen Orientierungsrahmen zu nutzen. **Wichtig**: Wenn man diese Systematik verstanden und verinnerlicht hat, dann beginnt die eigentliche wissenschaftliche Arbeit erst, d.h. es ist nichts erledigt und wer glaubt, es gäbe einen verlässlichen Automatismus, der/die hat schlicht und einfach noch so gut wie gar nichts verstanden (Stichwort: Auswendiglernen).

### G-computation

**Vorweg wichtig**: Wer hinsichtlich g-computation damit beginnt, Publikationen [z.B. @loh2023tutorial; @chatton2024causal], open books o.ä. zu lesen (z.B. [dieses](https://marginaleffects.com/chapters/gcomputation.html) oder [jenes](https://www.r-causal.org/chapters/13-g-comp)), mit dem Ziel, g-computation zu verstehen und anzuwenden, macht meiner Meinung nach sehr wahrscheinlich folgenden Fehler. Schritt 1 wird ausgelassen. Es wird nämlich eine fundamental wichtige Frage nicht gestellt und somit auch nicht beantwortet: Welche Beziehung, wenn es überhaupt eine gibt, besteht zwischen der Realität und dem statistischen Modell? Ich spreche hier von nichts anderem als vom 'action bias'. Dieser mag häufig so stark sein, dass man ihm Folge leistet, obwohl man weiss, was der action bias ist und warum er in sehr vielen Fällen kontraproduktiv ist. Das heisst, dass man beim Überspringen von Schritt 1 Gefahr läuft, sehr viele theoretische Annahmen zu akzeptieren, ohne es zu bemerken und somit ohne zu wissen, wie diese Annahmen eigentlich lauten. Würde man wenigstens die wichtigsten Annahmen explizit auf den Tisch legen, würde man unter Umständen leicht und unmittelbar einsehen, dass man entweder:

- g-computation rundheraus ablehnen sollte, oder wenigstens,
- g-computation nüchtern, anstatt betäubt, durchführen sollte.

Worauf will ich hinaus? Die Frage, die scheinbar nicht einmal gedanklich gestellt wird, lautet: 'Gibt es eine Übertragung kausaler Effekte aus einem *causal inference* Datenmodel auf die ihnen entsprechenden kausalen Effekte in der realen Welt?' Denn ausschliesslich letztere sind der Grund für das Aufstellen und Analysieren des Datenmodells, bzw. für die Ergebnispräsentation [@greenland2015limitations]. Wir wissen aber leider annähernd nichts zu jener Übertragung. Ausser sie in der Realität zu überprüfen, haben wir keine andere Möglichkeit, etwas zu jener Übertragung in Erfahrung zu bringen [@cliff1983some; @jorgensen2025causal]. Aber meines Wissens hat bisher niemand versucht, diese Übertragung in der Psychologie zu überprüfen.

> Wichtig: Die ursprüngliche Idee von Dingen wie Strukturgleichungsmodellen und DAGs ist, dass ein *im Voraus* vorhandenes, wenn auch nur anfängliches, Wissen, oder wenigstens eine Ahnung über die kausale Struktur vorliegt. Es zeigt sich jedoch in etlichen Publikationen, dass Forscher/innen tatsächlich erwarten, dass die Verwendung jener Datenmodelle ihnen Hinweise zur kausalen Struktur gibt, d.h. **ohne** dass sie sie *im Voraus* besessen haben müssten. Es findet somit eine komplette Umkehr statt, die scheinbar völlig bedenkenlos ist. Leider ist sie nicht bedenkenlos, jedoch gedankenlos. **So kann Wissenschaft nicht funktionieren**.

Die Übertragungsthematik wird in dieser medizinischen Publikation [@ali2025composite] angesprochen. Es wird darin gezeigt, dass je nachdem wie der Outcome 'Körpergewicht' mit Daten gebildet wird, 'kausale' Effektschätzungen ganz unterschiedlich ausfallen können, was zu entsprechend unterschiedlichen Interventionsempfehlungen (in der realen Welt!) führen würde. Unter den unabhängigen Variablen befindet sich eine dichotome psychologische Variable, die durch einen Fragebogen zustande kam, nämlich ob irgendeine depressive Problematik vorgelegen haben könnte.

**Fazit**: Sich über *causal inference* Datenanalysen den Kopf zu zerbrechen, erscheint mir überflüssig, solange nicht wenigstens theoretisch begründet werden könnte, warum die 'kausalen' Effekte im Datenmodell auch in der realen Welt beobachtet werden sollten. Wem nutzen 'kausale' Effekte, die (vielleicht ausschliesslich) in der Datenwelt existieren? Das wäre völliger Irrsinn! Kein Mensch kann in die Datenwelt ziehen, um dort kausale Effekte zu erleben.

Mit diesen Gedanken im Bewusstsein kann man einmal diese Publikationen überfliegen: @zanga2022survey; @nogueira2022methods; @gong2024causal; @ilievski2025aligning; @naser2024causality; @dawid2021decision; @bollen2013eight; @cinelli2024crash; @deffner2022causal; @lawes2025guide, und darüber reflektieren, was man da so liest, d.h. wie man dazu steht und warum.

Nebenbei: Da g-computation Teil von DAGs ist, gilt obige Frage automatisch auch bezogen auf DAGs. Immerhin habe ich bei der für g-computation gesichteten Literatur endlich einmal einen Grund gelesen, weshalb geglaubt wird, man könne 'Kausalität' offen behaupten, sogar für Ergebnisse, die aus (psychologischen) Beobachtungsstudien stammen. Nämlich: 'Comparisons of randomized experiments and well-designed observational studies sharing the same treatment and control groups have shown that they frequently lead to comparable estimates of causal effects' [@lawes2025guide]. Wenn dies jedoch ein ausreichendes Argument sein soll, dann gute Nacht! Allein schon Mythos 1 in @bollen2013eight reicht aus, um die Unsinnigkeit deutlich zu erkennen. Das Hauptproblem scheint mir, dass Paper wie z.B. @bollen2013eight nur zitiert, aber nicht ernsthaft reflektiert werden, jedenfalls nicht von der grossen Mehrheit der Forscher/innen. Aber warum nicht? Vielleicht weil Wissenschaft nichts anderes (mehr) ist als Marketing [@peter1983science]?

<!--
Melodie im Hintergrund vom likelihood video: Anthem of Inspiration
- Thematisieren und empirisches, korrektes(!) Prüfen der Testannahmen, und es publizieren.
- Der kognitiven Verzerrung 'Dichotomanie' entgegenwirken.
- Die methodischen Bereiche 'beschreibend', 'explanatorisch' und 'prädiktiv' voneinander unterscheiden können und dann in Übereinstimmung mit der Forschungsarbeit adäquat anwenden (Shmueli, 2025)
- Unterscheiden können, was warum 'explorativ' und was warum 'konfirmatorisch' ist, und dann adäquat anwenden (https://doi.org/10.5964/meth.17705).
- Das Regressionsmodell nicht überfrachten ('too many variables chasing too few data points')
- Alternative Datenanalysen durchführen, falls die Voraussetzungen parametrischer Analysemodelle zu sehr verletzt sind (Höfler_2025Preprint), z.B. robust regression.
- Sensitivitätsanalyse(n) durchführen.
- Fehlende Werte imputieren (in diesem Bereich hat sich sehr viel getan)
- Nicht für multiples Testen korrigieren, falls nicht wirklich angemessen (Hooper).
- Statistische Power angemessen thematisieren, d.h. falls nicht konfirmatorisch getestet wird, dann sollte zumindest erwähnt werden, aus welchen Gründen welche Effektgrösse als realistisch erachtet wird und ob bzw. welche Bedeutung der vorhandenen Stichprobengrösse zukommt.
- Die Präzision eines statistischen Testergebnisses explizit thematisieren, d.h. insbesondere die Bedeutung der Präzision (= Breite des Konfidenzintervalls).
- Gardner 2013 und Hedge 2018 average not the same as individual. -->

## Lesehinweise

Hier werde ich Links zu Open Science Inhalten, inkl. Publikationen, auflisten, die mir relevant genug erscheinen, um sie hier zu nennen:

Open science in academia: a framework for monitoring universities' Open Science programs (Morselli und Zuiderwijk, 2026, [doi](https://doi.org/10.1093/reseval/rvaf058))

[Cultures of Trial and Error: The Narrative Side of (Open) Science](https://doi.org/10.36850/448e9a73-75b2) (Bartscherer, S. F., 2026-02-02)

Fostering open science literacy through an asynchronous CURE: challenges and strategies of a fully online student research experience (Ponsero und Hurwitz, 2026, [doi](https://doi.org/10.3389/feduc.2026.1710077)). Obwohl diese Publikation auf das Fach Biologie ausgerichtet ist, geht es doch allgemein um open science literacy, d.h. das Lernen von open science ab dem ersten Bachelor-Semester, damit open science als Standard verstanden wird, nicht als etwas neuartiges, anderes und mühsames.

Open Science in Health Psychology and Behavioral Medicine: A Statement From the Behavioral Medicine Research Council [@segerstrom2023open]. Siehe darin, u.a. Box 1 auf Seite 359.

Das Review von @toomey2025adoption hebt die Bedeutung von Fachzeitschriften hervor, bezüglich dessen, wie gut sich open science (nicht) etablieren wird. Derzeit 'stärkste' Fortschritte liegen in der Benutzung von reporting guidelines und Datentransparenz. 'Schwach' vertreten ist bisher die Präregistrierung dessen, wie die Daten analysiert werden sollen. Insgesamt scheint noch recht viel Luft nach oben zu sein ('poorly adopted within health psychology'). Siehe zudem @toomey2025moving.

Dieses Paper von @mayo2025consistent gibt sehr wertvolle Hinweise, Terminologie im Rahmen von open science zu präzisieren, z.B. das Wort 'Präregistrierung', um die Verwendung von open science dadurch zu fördern.

Dieses preprint Manuscript von @darda2023promoting macht darauf aufmerksam, dass open science in grossem Masse auch davon abhängt, wie (un-)freundlich unter Wissenschaftler/innen umgegangen wird.

Dieses Paper von @bakermans2024integrating (Bereich: Ecology and Evolution) beschreibt den Kreislauf, der nötig ist, um Studierenden open science als 'normale' wissenschaftliche Praxis beizubringen, wozu u.a. die Qualität der gegenwärtigen open science Umsetzung zählt.

# Literaturverzeichnis
